---
title: "Formale Beschreinungsverfahren (WS 2019/20)"
subtitle: "Probeklausur"
author: "Norman Markgraf"
date: "4.12.2019"
fontsize: 12pt
papersize: a4
# linestretch: 1.25
indent: 0cm
margin-left: 2.5cm
margin-right: 2.5cm
margin-top: 2.5cm
margin-bottom: 2.5cm
output: 
    pdf_document:
        latex_engine: pdflatex # sollte xelatex
        template: NULL
        keep_tex: true
    html_document:
        df_print: paged

---

```{r setup, include=FALSE}
knitr::opts_chunk$set(echo = TRUE)
# library(Rgraphviz)
pkt <- 0
x <- 0
```


##  Aufgabe 1 (`r x<- 10; pkt<-pkt + x; x` Punkte)

Erstellen Sie einen DEA, der nur Wörter akzeptiert, die mit 00 beginnen und mit 11 enden. Dazwischen können eine beliebige Anzahl von Nullen und Einsen stehen. 


**Aufgaben:**

a) Geben Sie das 5-Tupel des DEA an. (2 Punkte)

b) Zeichnen Sie die Übgangsfunktion als Graph. (4 Punkte)

c) Geben Sie die Übergangsfunktion als Tabelle an. (4 Punkte)


## Aufgabe 2 (`r x<- 10; pkt<-pkt + x; x` Punkte)

Gegeben sei der folgende NEA mit $\epsilon$-Übergangen:

```{r NEA_1, engine="dot", engine.path="/opt/local/bin/dot", echo=FALSE, cache=TRUE}
digraph nea_1 {
    rankdir=LR;
    size="7,5"

    node [shape = doublecircle; label="q₁"]; q1;
    node [shape = doublecircle; label="q₂"]; q2;
    node [shape = point ]; Start;

    node [shape = circle];
    node [label = "q₀"]; q0;
    
    Start -> q0 [ label = "Start" ];

    q0 -> q0 [ label = "a" ];
    q0 -> q1 [ label = "ε" ];
    q1 -> q2  [ label = "a" ];
    q2 -> q1 [ label = "b" ];
    q0 -> q2 [ label = "ε" ];

    { rank=same; q1, q2}

}

```

**Aufgaben:**

a) Geben Sie die Sprache an, welche von diesem NEA akzeptiert wird.

b) Geben Sie eine DEA an, welcher die selbe Sprache akzeptiert.


\pagebreak

## Aufgabe 3 (`r x<- 10; pkt<-pkt + x; x` Punkte)

Entwickeln  Sie  einen  DEA,  der eine gültige Uhrzeit für die 12h-Anzeige (von 00:00 bis 11:59)  im  Format  11:56  (hh:mm)  akzeptiert.  

**Beispielwörter:**

 - **00:23**     wird akzeptiert 

 - *45:12*     wird nicht akzeptiert 

 - *:1234*     wird nicht akzeptiert 


**Aufgaben:**


a) Geben Sie das 5-Tupel des DEA an. (2 Punkte)

b) Zeichnen Sie die Übgangsfunktion als Graph. (4 Punkte)

c) Geben Sie die Übergangsfunktion als Tabelle an. (4 Punkte)



## Aufgabe 4 (`r x<- 10; pkt<-pkt + x; x` Punkte)

Entwickeln Sie einen NEA, der alle Eingabewörter über $\{a, b\}^*$ akzeptiert, die mindestens 2 mal das Teilwort „ab“ enthalten. 
Die  Position  von  „ab“  innerhalb  des  Eingabewortes  spielt dabei keine Rolle. 

**Beispielwörter:** 

- **abab**      wird akzeptiert

- *abaa*      wird nicht akzeptiert 

- **abbaabb**   wird akzeptiert 


**Hinweis:**

Sie  werden  etwa  5  Zustände  für  diesen  Automaten benötigen. 


**Aufgaben:**

a) Geben Sie das 5-Tupel des NEA an. (2 Punkte)

b) Zeichnen Sie die Übergangsfunktion als Graph. (4 Punkte)

c) Geben Sie die Übergangsfunktion als Tabelle an. (4 Punkte)


## Aufgabe 5 (`r x<- 10; pkt<-pkt + x; x` Punkte)

Überführen Sie den NEA aus Aufgabe 4 in einen DEA mit möglichst wenigen Zuständen.
