---
title: "Formale Beschreibungsverfahren (WiSe 2019/20)"
subtitle: "Probeklausur"
author: "Norman Markgraf"
date: "4.12.2019"
fontsize: 12pt
papersize: a4
# linestretch: 1.25
indent: 0
margin-left: 2.5cm
margin-right: 2.5cm
margin-top: 2.5cm
margin-bottom: 2.5cm
output: 
    pdf_document:
        latex_engine: pdflatex # sollte xelatex
        template: NULL
        keep_tex: true
        md_extensions: +raw_tex+header_attributes+grid_tables

    html_document:
        df_print: paged

---

```{r setup, include=FALSE}
knitr::opts_chunk$set(echo = TRUE)
knitr::opts_chunk$set(engine.path = list(
  dot = '/opt/local/bin/dot'
))
# library(Rgraphviz)
pkt <- 0
x <- 0
```


##  Aufgabe 1 (`r x<- 10; pkt<-pkt + x; x` Punkte)

Erstellen Sie einen DEA, der nur Wörter akzeptiert, die mit 00 beginnen und mit 11 enden. Dazwischen können eine beliebige Anzahl von Nullen und Einsen stehen. 


**Aufgaben:**

a) Geben Sie das Quintupel (5-Tupel) für den DEA an. (2 Punkte)

b) Zeichnen Sie die Übgangsfunktion als Graph. (4 Punkte)

c) Geben Sie die Übergangsfunktion als Tabelle an. (4 Punkte)



## Aufgabe 2 (`r x<- 10; pkt<-pkt + x; x` Punkte)

Gegeben sei der folgende NEA mit $\epsilon$-Übergängen:

```{r NEA_1, engine="dot", echo=FALSE, cache=TRUE}
digraph nea_1 {
    rankdir=LR;
    size="7,5"

    node [shape = doublecircle; label="q₁"]; q1;
    node [shape = doublecircle; label="q₂"]; q2;
    node [shape = point ]; Start;

    node [shape = circle];
    node [label = "q₀"]; q0;
    
    Start -> q0 [ label = "Start" ];

    q0 -> q0 [ label = "a" ];
    q0 -> q1 [ label = "ε" ];
    q1 -> q2 [ label = "a" ];
    q2 -> q1 [ label = "b" ];
    q0 -> q2 [ label = "ε" ];

    { rank=same; q1, q2}

}

```

**Aufgaben:**

a) Geben Sie die Sprache an, welche von diesem NEA akzeptiert wird.

b) Geben Sie eine DEA an, welcher die selbe Sprache akzeptiert.


\pagebreak

## Aufgabe 3 (`r x<- 10; pkt<-pkt + x; x` Punkte)

Entwickeln  Sie  einen  DEA,  der eine gültige Uhrzeit für die 12h-Anzeige (von 00:00 bis 11:59)  im  Format  11:56  (hh:mm)  akzeptiert.  

**Beispielwörter:**

 - **00:23**     wird akzeptiert 

 - *45:12*     wird nicht akzeptiert 

 - *:1234*     wird nicht akzeptiert 


**Aufgaben:**


a) Geben Sie das 5-Tupel des DEA an. (2 Punkte)

b) Zeichnen Sie die Übgangsfunktion als Graph. (4 Punkte)

c) Geben Sie die Übergangsfunktion als Tabelle an. (4 Punkte)



## Aufgabe 4 (`r x<- 10; pkt<-pkt + x; x` Punkte)

Entwickeln Sie einen NEA, der alle Eingabewörter über $\{a, b\}^*$ akzeptiert, die mindestens 2 mal das Teilwort „ab“ enthalten. 
Die  Position  von  „ab“  innerhalb  des  Eingabewortes  spielt dabei keine Rolle. 

**Beispielwörter:** 

- **abab**      wird akzeptiert

- *abaa*      wird nicht akzeptiert 

- **abbaabb**   wird akzeptiert 


**Hinweis:**

Sie  werden  etwa  5  Zustände  für  diesen  Automaten benötigen. 


**Aufgaben:**

a) Geben Sie das 5-Tupel des NEA an. (2 Punkte)

b) Zeichnen Sie die Übergangsfunktion als Graph. (4 Punkte)

c) Geben Sie die Übergangsfunktion als Tabelle an. (4 Punkte)


## Aufgabe 5 (`r x<- 10; pkt<-pkt + x; x` Punkte)

Überführen Sie den NEA aus Aufgabe 4 in einen DEA mit möglichst wenigen Zuständen.


\pagebreak


## Lösung zur Aufgabe 1

Es ist Ihnen feigestellt hier eine **totale** oder **partielle** Übergangsfunktion zu wählen.

a) Der Automat lässt sich beschreiben als $A=(Q, \Sigma, \delta, s, F)$ mit
    - Zustandsmenge $Q =\{q_0, q_1, q_2, q_3, q_4\}$
    - Alphabet $\Sigma = \{0, 1\}$
    - *partielle* Übergangsfunktion $\delta: Q \times \Sigma \to Q$ wie unten.
    - Startzustand $s=q_0 \in Q$
    - Endzuständen $F=\{q_4\}\subseteq Q$

b) Der Graph zur Übergangsfunktion lautet:

```{r DEA_Aufgabe_1, engine="dot", echo=FALSE, cache=TRUE}
digraph nea_1 {
    rankdir=LR;
    size="7,5"

    node [shape = doublecircle]; q4;
    node [shape = point ]; Start;

    node [shape = circle];
    node [label = "q₀"]; q0;
    node [label = "q₁"]; q1;
    node [label = "q₂"]; q2;
    node [label = "q₃"]; q3;
    node [label = "q₄"]; q4;

    Start -> q0 [ label = "Start" ];

    q0 -> q1 [ label = "0" ];
    q1 -> q2 [ label = "0" ];
    q2 -> q3 [ label = "1" ];
    q2 -> q2 [ label = "0" ];
    q3 -> q2 [ label = "0" ];
    q3 -> q4 [ label = "1" ];
    q4 -> q2 [ label = "0"];
    q4 -> q4 [ label = "1"];
    
    {rank=same; q4, q2}


}

```

c) Die Übergangsfunktion als Tabelle:


+------------------------+----------+---------+
|                        |   0      |   1     |
+=======================:+:========:+:=======:+
| $\longrightarrow q_0$  |  $q_1$   | $\bot$  |
+------------------------+----------+---------+
| $q_1$                  |  $q_2$   | $\bot$  |
+------------------------+----------+---------+
| $q_2$                  |  $q_2$   | $q_3$   |
+------------------------+----------+---------+
| $q_3$                  |  $q_2$   | $q_4$   |
+------------------------+----------+---------+
| $* \;q_4$              |  $q_2$   | $q_4$   |
+------------------------+----------+---------+


Alternativ können Sie auch mit einer *totalen* statt einer *partiellen* Übergangsfunktion arbeiten:

a) Der Automat lässt sich beschreiben als $A=(Q, \Sigma, \delta, s, F)$ mit
    - Zustandsmenge $Q =\{q_0, q_1, q_2, q_3, q_4, q_5\}$
    - Alphabet $\Sigma = \{0, 1\}$
    - *totale* Übergangsfunktion $\delta: Q \times \Sigma \to Q$ wie unten.
    - Startzustand $s=q_0 \in Q$
    - Endzuständen $F=\{q_4\}\subseteq Q$

b') Der Graph zur (totalen) Übergangsfunktion lautet:

```{r DEA_Aufgabe_1_total, engine="dot", echo=FALSE, cache=TRUE}
digraph nea_1 {
    rankdir=LR;
    size="7,5"

    node [shape = doublecircle]; q4;
    node [shape = point ]; Start;

    node [shape = circle];
    node [label = "q₀"]; q0;
    node [label = "q₁"]; q1;
    node [label = "q₂"]; q2;
    node [label = "q₃"]; q3;
    node [label = "q₄"]; q4;
    node [label = "q₅"]; 54;

    Start -> q0 [ label = "Start" ];

    q0 -> q1 [ label = "0" ];
    q0 -> q5 [ label = "1" ];
    q1 -> q2 [ label = "0" ];
    q1 -> q5 [ label = "1" ];
    q2 -> q3 [ label = "1" ];
    q2 -> q2 [ label = "0" ];
    q3 -> q2 [ label = "0" ];
    q3 -> q4 [ label = "1" ];
    q4 -> q2 [ label = "0" ];
    q4 -> q4 [ label = "1" ];
    q5 -> q5 [ label = "0,1" ];

}

```

c') Die Übergangsfunktion als Tabelle:


+------------------------+----------+---------+
|                        |   0      |   1     |
+=======================:+:========:+:=======:+
| $\longrightarrow q_0$  |  $q_1$   | $q_5$   |
+------------------------+----------+---------+
| $q_1$                  |  $q_2$   | $q_5$   |
+------------------------+----------+---------+
| $q_2$                  |  $q_2$   | $q_3$   |
+------------------------+----------+---------+
| $q_3$                  |  $q_2$   | $q_4$   |
+------------------------+----------+---------+
| $* \;q_4$              |  $q_2$   | $q_4$   |
+------------------------+----------+---------+
| $q_5$                  |  $q_5$   | $q_5$   |
+------------------------+----------+---------+



## Lösung zur Aufgabe 2

a) $L_A =\left\{w \in \{a,b\}^* \mid \exists n,m \in \mathbf{N}_0.w= lvr . l=a^n\wedge v=(ab)^m \wedge (r=b \vee r=\epsilon) \right\}$

b) Ein möglicher 

```{r DEA_zu_NEA_1, engine="dot", echo=FALSE, cache=TRUE}
digraph nea_1 {
    rankdir=LR;
    size="7,5"

    node [shape = doublecircle; label="q₀"]; q0;
    node [shape = doublecircle; label="q₁"]; q1;
    node [shape = doublecircle; label="q₂"]; q2;
    node [shape = point ]; Start;

    Start -> q0 [ label = "Start" ];

    q0 -> q0 [ label = "a" ];
    q0 -> q1 [ label = "b" ];
    q1 -> q2  [ label = "a" ];
    q2 -> q1 [ label = "b" ];

    { rank=same; q1, q2}

}

```


## Lösung zur Aufgabe 3

a) Der Automat lässt sich beschreiben als $A=(Q, \Sigma, \delta, s, F)$ mit
    - Zustandsmenge $Q =\{q_0, q_1, q_2, q_3, q_4, q_5, q_6\}$
    - Alphabet $\Sigma = \{0, 1, 2, 3, 4, 5, 6, 7, 8, 9, 0, :\}$
    - *partielle* Übergangsfunktion $\delta: Q \times \Sigma^* \to Q$ wie unten.
    - Startzustand $s=q_0 \in Q$
    - Endzuständen $F=\{q_6\}\subseteq Q$
    
b) Der Graph zur Übergangsfunktion lautet:

```{r DEA_Aufgabe_3, engine="dot", echo=FALSE, cache=TRUE}
digraph nea_1 {
    rankdir=LR;
    size="7,5"

    node [shape = point ]; Start;
    node [shape = doublecircle ]; q6;

    node [shape = circle];
    node [label = "q₀"]; q0;
    node [label = "q₁"]; q1;
    node [label = "q₂"]; q2;
    node [label = "q₃"]; q3;
    node [label = "q₄"]; q4;
    node [label = "q₅"]; q5;
    node [label = "q₆"]; q6;

    {rank=same; q1; q2}
    
    Start -> q0 [ label = "Start" ];

    q0 -> q1 [ label = "0" ];
    q0 -> q2 [ label = "1" ];
    q1 -> q3 [ label = "0,...,9" ];
    q2 -> q3 [ label = "0,1" ];
    q3 -> q4 [ label = ":" ];
    q4 -> q5 [ label = "0,1,2,3,4,5" ];
    q5 -> q6 [ label = "0,...,9" ];


}

```

c) Die Übergangsfunktion als Tabelle:


+------------------------+----------+---------+--------+--------+--------+--------+--------+--------+--------+--------+--------+
|                        |   0      |   1     |    2   |    3   |    4   |    5   |    6   |    7   |    8   |    9   |    :   |   
+=======================:+:========:+:=======:+:======:+:======:+:======:+:======:+:======:+:======:+:======:+:======:+:======:+
| $\longrightarrow q_0$  |  $q_1$   | $q_2$   | $\bot$ | $\bot$ | $\bot$ | $\bot$ | $\bot$ | $\bot$ | $\bot$ | $\bot$ | $\bot$ | 
+------------------------+----------+---------+--------+--------+--------+--------+--------+--------+--------+--------+--------+
| $q_1$                  |  $q_3$   | $q_3$   | $q_3$  | $q_3$  | $q_3$  | $q_3$  | $q_3$  | $q_3$  | $q_3$  | $q_3$  | $\bot$ | 
+------------------------+----------+---------+--------+--------+--------+--------+--------+--------+--------+--------+--------+
| $q_2$                  |  $q_3$   | $q_3$   | $\bot$ | $\bot$ | $\bot$ | $\bot$ | $\bot$ | $\bot$ | $\bot$ | $\bot$ | $\bot$ | 
+------------------------+----------+---------+--------+--------+--------+--------+--------+--------+--------+--------+--------+
| $q_3$                  |  $\bot$  | $\bot$  | $\bot$ | $\bot$ | $\bot$ | $\bot$ | $\bot$ | $\bot$ | $\bot$ | $\bot$ | $q_4$  | 
+------------------------+----------+---------+--------+--------+--------+--------+--------+--------+--------+--------+--------+
| $q_4$                  |  $q_5$   | $q_5$   | $q_5$  | $q_5$  | $q_5$  | $q_5$  | $\bot$ | $\bot$ | $\bot$ | $\bot$ | $\bot$ | 
+------------------------+----------+---------+--------+--------+--------+--------+--------+--------+--------+--------+--------+
| $q_5$                  |  $q_6$   | $q_6$   | $q_6$  | $q_6$  | $q_6$  | $q_6$  | $q_6$  | $q_6$  | $q_6$  | $q_6$  | $q_6$  | 
+------------------------+----------+---------+--------+--------+--------+--------+--------+--------+--------+--------+--------+
| $* \;q_6$              |  $q_2$   | $q_4$   | $\bot$ | $\bot$ | $\bot$ | $\bot$ | $\bot$ | $\bot$ | $\bot$ | $\bot$ | $\bot$ |
+------------------------+----------+---------+--------+--------+--------+--------+--------+--------+--------+--------+--------+



## Lösung zur Aufgabe 4


a) Der Automat lässt sich beschreiben als $A=(Q, \Sigma, \delta, s, F)$ mit
    - Zustandsmenge $Q =\{q_0, q_1, q_2, q_3, q_4\}$
    - Alphabet $\Sigma = \{a,b\}$
    - *partielle* Übergangsfunktion $\delta: Q \times (\Sigma \cup \{\epsilon\}) \to P(Q)$ wie unten.
    - Startzustand $s=q_0 \in Q$
    - Endzuständen $F=\{q_6\}\subseteq Q$
    
b) Der Graph zur Übergangsfunktion lautet:

```{r NEA_Aufgabe_4, engine="dot", echo=FALSE, cache=TRUE}
digraph nea_1 {
    rankdir=LR;
    size="7,5"

    node [shape = point ]; Start;
    node [shape = doublecircle ]; q4;

    node [shape = circle];
    node [label = "q₀"]; q0;
    node [label = "q₁"]; q1;
    node [label = "q₂"]; q2;
    node [label = "q₃"]; q3;
    node [label = "q₄"]; q4;

    Start -> q0 [ label = "Start" ];

    q0 -> q0 [ label = "a,b" ];
    q0 -> q1 [ label = "a" ];
    q1 -> q2 [ label = "b" ];
    q2 -> q2 [ label = "a,b" ];
    q2 -> q3 [ label = "a" ];
    q3 -> q4 [ label = "b" ];
    q4 -> q4 [ label = "a,b" ];

}

```


c) Die Übergangsfunktion als Tabelle lautet dann:

+------------------------+------------------+-----------------+
|                        |   a              |   b             |
+=======================:+:================:+:===============:+
| $\longrightarrow q_0$  |  $\{q_0,q_1\}$   | $\{q_0\}$       |
+------------------------+------------------+-----------------+
| $q_1$                  |  $\emptyset$     | $\{q_2\}$       |
+------------------------+------------------+-----------------+
| $q_2$                  |  $\{q_2.q_3\}$   | $\{q_2\}$       |
+------------------------+------------------+-----------------+
| $q_3$                  |  $\emptyset$     | $\{q_4\}$       |
+------------------------+------------------+-----------------+
| $* \;q_4$              |  $\{q_4\}$       | $\{q_4\}$       |
+------------------------+------------------+-----------------+


## Lösung zur Aufgabe 5

a) Das 5-Tupel für den DEA lautet:

$$\begin{aligned}
  A &= \left( \{\{q_0\},\{q_0, q_1\}, \{q_0, q_2\}, \{q_0, q_1, q_2, q_3\}, \{q_0, q_2, q_4\}, \{q_0, q_1, q_2, q_3,q_4\}\}, \right.\\    
    &\qquad \left.\{a, b\}, \delta, \{q_0\}, \{\{q_0, q_2, q_4\},\{q_0,q_1,q_2,q_3,q_4\} \} \right) 
  \end{aligned}$$

b) Die Tabelle der Übergangsfunktion lautet:

+----------------------------+---------------------------------+------------------------+
|                            |   a                             |   b                    |
+===========================:+:===============================:+:======================:+
| $\longrightarrow \{q_0\}$  |  $\{q_0, q_1\}$                 | $\{q_0\}$              |
+----------------------------+---------------------------------+------------------------+
| $\{q_0, q_1\}$             |  $\{q_0, q_1\}$                 | $\{q_0, q_2\}$         |
+----------------------------+---------------------------------+------------------------+
| $\{q_0, q_2\}$             |  $\{q_0, q_1, q_2, q_3\}$       | $\{q_0, q_2\}$         |
+----------------------------+---------------------------------+------------------------+
| $\{q_0, q_1, q_2, q_3\}$   |  $\{q_0, q_1, q_2, q_3\}$       | $\{q_0, q_2, q_4\}$    |
+----------------------------+---------------------------------+------------------------+
| $*\{q_0, q_2, q_4\}$       |  $\{q_0, q_1, q_2, q_3, q_4\}$  | $\{q_0, q_2, q_4\}$    |
+----------------------------+---------------------------------+------------------------+
| $*\{q_0,q_1,q_2,q_3,q_4\}$ |  $\{q_0, q_1, q_2, q_3, q_4\}$  | $\{q_0, q_2, q_4\}$    |
+----------------------------+---------------------------------+------------------------+


Wir ersetzen nun, damit es übersichtlicher wird, die Zustandsmengen in neue Zustände wie folgt:

- $z_0 = \{q_0\}$
- $z_1 = \{q_0, q_1\}$
- $z_2 = \{q_0, q_2\}$
- $z_3 = \{q_0, q_1, q_2, q_3\}$
- $z_4 = \{q_0, q_2, q_4\}$
- $z_5 = \{q_0,q_1,q_2,q_3,q_4\}$

Damit erhalten wir den DEA:

$$A=\left(\{z_0, z_1, z_2, z_3, z_4, z_5\}, \{a, b\}, \delta, \{z_0\}, \{z_4, z_5 \} \right)$$
mit der Übergangsfunktionstabelle:

+------------------------+---------+--------+
|                        |   a     |   b    |
+=======================:+:=======:+:======:+
| $\longrightarrow z_0$  |  $z_1$  | $z_0$  |
+------------------------+---------+--------+
| $z_1$                  |  $z_1$  | $z_2$  |
+------------------------+---------+--------+
| $z_2$                  |  $z_3$  | $z_2$  |
+------------------------+---------+--------+
| $z_3$                  |  $z_3$  | $z_4$  |
+------------------------+---------+--------+
| $*z_4$                 |  $z_5$  | $z_4$  |
+------------------------+---------+--------+
| $*z_5$                 |  $z_5$  | $z_4$  |
+------------------------+---------+--------+


b) Der Graph der Übergangsfunktion lautet

```{r DEA_Aufgabe_4, engine="dot", echo=FALSE, cache=TRUE}
digraph nea_1 {
    rankdir=LR;
    size="7,5"

    node [shape = point ]; Start;
    node [shape = doublecircle ]; z4, z5;

    node [shape = circle];
    node [label = "z₀"]; z0;
    node [label = "z₁"]; z1;
    node [label = "z₂"]; z2;
    node [label = "z₃"]; z3;
    node [label = "z₄"]; z4;
    node [label = "z₅"]; z5;

    Start -> z0 [ label = "Start" ];

    z0 -> z1 [ label = "a" ];
    z0 -> z0 [ label = "b" ];
    z1 -> z1 [ label = "a" ];
    z1 -> z2 [ label = "b" ];
    z2 -> z3 [ label = "a" ];
    z2 -> z2 [ label = "b" ];
    z3 -> z3 [ label = "a" ];
    z3 -> z4 [ label = "b" ];
    z4 -> z5 [ label = "a" ];
    z4 -> z4 [ label = "b" ];
    z5 -> z5 [ label = "a" ];
    z5 -> z4 [ label = "b" ];

}

```
