```{r setup-MGDWI-Differenzialrechnung, include=FALSE}
# ---------------------------------------------------------------------------
#% maintainer:
#%   - Norman Markgraf
#%
# ---------------------------------------------------------------------------
source("../../prelude.R")
initPart(
    "Differenzialrechnung",  # Dateiname ohne Suffix
    "Differenzialrechnung"   # Verzeichnisname im Bilderverzeichnis 
    )
pathToImages = getPathToImages()
# ---------------------------------------------------------------------------

```

# Differenzialrechnung 

## Elementare Funktionen 

### Univariate Funktion

Wir wollen uns zunächst mit **univariaten**, **reellwertigen** Funktionen, 
also Funktionen in einer Variabeln mit Werten in den reellen Zahlen beschäftigen.

$$\begin{aligned}
f\,:\, & D \to Z \\
       & x \,\mapsto\, y = f(x)
\end{aligned}$$

Dabei bezeichnet $f$ eine Funktion, welche jedem Element $x$ aus der 
*Definitionsmenge* $D$ mit Hilfe der 
*Zuordnungsvorschrift* $f(x)$ genau ein Element $y$ aus der 
*Zielmenge* $Z \subseteq \mathbf{R}$ gemäß der *Funktionsgleichung* $y=f(x)$ 
zuordnet.

Zunächst soll dabei $D\subseteq \mathbf{R}$ gelten.

Die Menge $G_f = \left\{(x,y) \in D \times Z \,|\, y = f(x)\right\}$ wollen wir 
den *Graph der Funktion $f$* nennen.

Fasst man den Graphen von $f$ als Relation auf, so ist diese Relation
*linkstotal* und *rechtseindeutig* (also *funktional*).


### Beispiele für Funktionen der Wirtschaftswissenschaften

- **Kostenfunktion $K(x) = K_{var}(x) + K_{fix}$:** 
Zusammenhang zwischen Produktionsmenge und Gesamtkosten, setzt sich zusammen aus variablen Kosten $K_{var}(x)$ (abhängig von der Menge x) sowie den Fixkosten $K_{fix}$. 

- **Durchschnittskostenfunktion $DK(x)=K(x)/x$:**
Auch **Stückkostenfunktion** gennannt, liefert den Kostenanteil einer produzierten Einheit.


- **Preis-Absatz-Funktion $P(x)$:** 
Zusammenhang zwischen Stückpreis und Absatz (Nachfragefunktion)

- **Umsatz- oder Erlösfunktion $E(x)$:** 
Zusammenhang zwischen Preis $P(x)$, Absatz(menge) $x$ und Erlös $E(x) = P(x)\cdot x$.

- **Gewinnfunktion $G(x)$:** 
Zusammenhang zwischen Produktions bzw. Absatzmenge und den Gewinn $G(x) = E(x) - K(x)$. 


### Bild und Urbild {include-only=LangeFassung}

...

<!-- -->

### Konstante Funktionen

Eine *konstante Funktion* ist eine Funktion $f$, die für alle Argumente 
denselben Wert $c \in Z$ annimmt.

$$\begin{aligned}
f\,:\, & D \to Z \\
       & x \,\mapsto\, y = c
\end{aligned}$$


Der Graph einer *konstante reelwertige Funktion*, 
ist eine parallele zur X-Achse:
$$G_f = \left\{(x, c) \,|\, c \in Z \wedge \forall x \in D \right\}$$

### Beispiele

a) Im Allgemeinen muss $f$ nicht immer eine reellwertige Funktion sein. 
   Betrachten wir als Beispiel einmal die folgende Funktion auf dem 
   Restklassenring modolo 2:
$$\begin{aligned}
f\,:\, & \mathbf{Z}/2 \mathbf{Z} \to \mathbf{Z}/2 \mathbf{Z} \\
       & x \,\mapsto\, y = x^2-x
\end{aligned}$$
   Wegen $0^2 - 0 = 0$ und $1^2 - 1 = 0$ ist diese Funktion eine konstante Funktion!

b) Ist der Wert der konstanten Funktion immer Null, so nennt man die Funktion
   auch *Nullfunktion*. Ist also $0 \in Z$, so ist 
$$\begin{aligned}
f\,:\, & D\to Z \\
       & x \,\mapsto\, y = 0
\end{aligned}$$
   eine Nullfunktion.


### Lineare Funktionen / Geraden

Unter einer *(affin-)linearen Funktion* $f$ wollen wir die *Geraden* verstehen, 
welche keine konstante Funktion ist.

Sie lässt sich durch die folgenden *Zuordnungsvorschriften* beschreiben:

**Steigungsform:**
$$y = f(x) = m \cdot x + b$$
Mit der *Steigung* $m$ und dem Y-Achsenabschnitt $b$. 
Die Nullstelle $a$ von $f$ lautet: $a=-\frac{b}{m}$

**Normalenform:**
$$\frac{1}{a} \cdot x + \frac{1}{b} \cdot y = 1$$
Mit dem Y-Achsenabschnitt $b \neq 0$ und der Nullstelle $a \neq 0$. 
Die Steigung $m$ lautet dann: $m=-\frac{b}{a}$. 

Ist $b=0$, also $f(x) = m\cdot x$, so sprechen wir auch von einer *homogen linearen Funktion* oder 
*Proportionalität*.


### Übung

Eine lineare Funktion lässt sich immer durch die Angabe
- von zwei (nicht identischen) Punkten ($P$ und $Q$) oder
- eines Punktes $P$ und der Steigung $m$
bestimmen.

Geben Sie für folgenden zwei Punkte ($P$ und $Q$) bzw. für den Punkt $P$ und 
die Steigung $m$ jeweils die lineare Funktion in der Steigungsform und 
der Normalenform an:

a) $P=(1; 2)$, $Q=(2; 4)$

b) $P=(100; 50)$, $Q=(-5; 75)$

c) $P=(5; 5)$, $m=-2$

d) $P=(2; 4)$, $m=4$

e) $P=(1; 7)$, $m=7$

**Zusatzfrage:** Ist eine der obigen Funktionen *homogen lineare*? -- 
Falls ja, welche und wieso?


### Übung

Betrachten Sie den Markt für ein Produkt ($P$=Preis, $x$=(Absatz-)Menge), 
für das aufgrund von Erfahrungen die beiden Preis-Verkaufsmengenkombinationen 
$(P_1, x_1) = (30, 100)$ und  $(P_2, x_2) = (25, 150)$ vorliegen. 
Wie lautet die Nachfragefunktion, wenn eine lineare Beziehung unterstellt wird, 
und wie viel kann dann voraussichtlich verkauft werden, wenn der Preis auf 20 
gesenkt wird? 


### Quadratische Funktionen 

Eine nicht konstante und nicht lineare Funktion, deren Funktionsterm ein
*Polynom zweiten Gerades* ist wollen wir **quadratische Funktion** nennen:

$$\begin{aligned}
f\,:\, & D\to Z \\
       & x \,\mapsto\, y = a \cdot x^2 + b \cdot x + c
\end{aligned}$$

Dabei sind $a \neq 0$, $b$, $c$ die *Koeffizienten* der Funktion.


### Kubische Funktionen {import-only=LangeFassung}

...

<!-- -->


### Ganzrationale Funktionen / Polynome

Der formale Ausdruck
$$a_n x^n + a_{n-1} x^{n-1} + \dotsb + a_2 x^2 + a_1 x + a_0 = \sum_{k=0}^n a_k x^k$$
mit $n \in \mathbf{N}$ und den *Koeffizienten* 
$a_0, ..., a_{n-1}$ und $a_n\neq 0$ aus einer Menge $R$ 
bezeichnet man als *Polynom vom Grad $n$*. 

Die Menge aller Polynome über R bezeichnet mensch mit $R[x]$. 

Eine Funktion $f$, die sich mit Hilfe eines Polynoms aus $\mathbf{R}(x)$ 
schreiben lässt bezeichnen wir als *ganzrationale Funktion*:

$$\begin{aligned}
f\,:\, & D\to Z \\
       & x \,\mapsto\, y = \sum_{k=0}^n a_k x^k
\end{aligned}$$


### Die Gradfunktion für Polynome

Die **Gradfunktion** ist definitiert durch
$$\begin{array}{rccl}
\deg\colon & R[x] & \to & \quad \mathbf{N}_0 \cup \{-\infty\} \\
  & f & \mapsto & \begin{cases}
  \max\left\{k\in\mathbf{N}_0\mid a_k\ne 0\right\}, & \text{wenn } f \neq 0\\
  -\infty, & \text{wenn } f = 0
\end{cases}
\end{array}
$$ 

Sie liefert für jedes Polynom den dazugehörigen Grad.

:::::: {.columns}
:::{.column width="39%"}

Für zwei Polynome $p$ und $q$ gilt dann:

- $\deg(p \cdot q) \leq \deg(p) \cdot \deg(q)$
- $\deg(p + q) \leq \max\left(\deg(p), \deg(q)\right)$

:::
::: {.column width="59%"}

+--------------+--------------------------------------------+
| $\deg(f)$    | Bezeichnung                                |
+:=============+:===========================================+
| $-\infty$    | Nullfunktion                               |
+--------------+--------------------------------------------+
| $0$          | Konstante Funktion                         |
+--------------+--------------------------------------------+
| $1$          | Lineare Funktion                           |
+--------------+--------------------------------------------+
| $2$          | Quadratische Funktion                      |
+--------------+--------------------------------------------+
| $3$          | Kubische Funktion                          |
+--------------+--------------------------------------------+
| $4$          | Quartische Funktion                        |
+--------------+--------------------------------------------+

:::
::::::

### Übung


a) Seien $p=1+2x$ und $q=1+3x$ zwei Polynome über $\mathbf{Z}$ vom Grad 1.
   - Berechnen Sie $p \cdot q$ und bestimmen sie den Grad dieses Polynoms!
   - Berechnen Sie $p + q$ und bestimmen sie den Grad dieses Polynoms!


b) Seien $p=1+2x$ und $q=1+3x$ zwei Polynome über dem Restklassenring 
   $\mathbf{Z}/6\mathbf{Z}$ vom Grad 1.
   - Berechnen Sie $p \cdot q$ und bestimmen sie den Grad dieses Polynoms!
   - Berechnen Sie $p + q$ und bestimmen sie den Grad dieses Polynoms!


### Linearfaktoren und Linearfaktorzerlegung

Ist der Funktionsterm einer ganzrationalen Funktion als Produkt von 
linearen Faktoren (von denen manche auch mehrfach auftreten können) und evtl. 
einer ganzrationalen Funktion $g$ ohne Nullstellen gegeben, also

$$f(x) = (x - x_1)^{k_1} \cdot (x - x_2)^{k_2} \dotsm (x - x_m)^{k_m} \cdot g(x),$$

so sind $x_1, x_2, \dotsc, x_m$ die *Nullstellen*. 
Die natürlichen Zahlen $k_1, k_2, \dotsc, k_m$ heißen die **Vielfachheiten der Nullstellen**.

**Beispiel:** Die Funktion
$$f\colon x \mapsto -0{,}01 \cdot x^3 \cdot (x - 2) \cdot (x + 3)^2 \cdot (x^2 + 1)$$
hat die dreifache Nullstelle $x_1 = 0$, die einfache Nullstelle $x_2 = 2$ 
und die doppelte/zweifache Nullstelle $x_3 = -3$; 
die Faktoren $-0{,}01$ und $x^2+1$ können dagegen für kein $x$ zu null werden,
liefern also keine weiteren Nullstellen. 
Somit ist dann mit $g(x)= -0{,}01(x^2+1)$:
$$f(x)= x^3 \cdot (x - 2) \cdot (x + 3)^2 \cdot g(x)$$


### Übung 
...

<!-- -->


### Potenzfunktionen

...

<!-- -->


### Exponetialfunktionen

...

<!-- -->


### Logarithmenfunktionen

...

<!-- -->


### Sinus / Cosinus {import-only=LangeFassung}
...

<!-- -->


### Logistische Funktionen


<!-- -->


### Betragsfunktion


<!-- -->


## Steigungen von Funktionen
...

<!-- -->

### Sekante

Sei $f:D \to Z$ eine Funktion mit $a<b$ und $a, b \in D$. 
Dann gibt es zu den Punkten $P(a; f(a))$ und $Q(b; f(b))$ immer eine Gerade 
$g_{PQ}$, welche die beiden Punkte $P$ und $Q$ miteinander verbindet.

Sollte für alle $c \in (a, b)$ die Punkte $S(c, f(c))$ nicht auf der Geraden
liegen, so nennen wir die Gerade $g_{PQ}$ eine **Sekante**.


### Sekantensteigung / Differenzenquotient

Für eine Funktion $f:D \to Z$ und zwei Werte $x_0 < x_1$ aus $D$ nennen wir 
die Steigung der Sekante $s$ zwischen den Punkten $P(x_0; f(x_0))$ und 
$Q(x_1; f(x_1))$

$$m_s = \frac{f(x_1)- f(x_0)}{x_1-x_0}$$

die **Sekantensteigung** oder auch **Durchschnittssteigung** bzw 
**Differenzenquotient** von $f$ im Intervall $[x_0, x_1]$.

Die Sekante wird dann durch den folgendenFunktionsterm beschieben:
$$m_s \cdot x + b_s$$
Dabei ist $b_s = f(x_0) - m_x \cdot x_0 = f(x_1) - m_x \cdot x_1$.


### Übung

Bestimmen Sie jeweils die Sekante und die Sekantensteigung für die 
angegebenen Funktionen $f$ an den Stellen $x_0$ und $x_1$.

a) $f(x) = x^2$, $x_0=0$, $x_1=4$

b) $f(x) = x^2$, $x_0=2$, $x_1=4$

c) $f(x) = x^3-3x+1$, $x_0=-1$, $x_1=1$

d) $f(x) = x^3-3x+1$, $x_0=0$, $x_1=2$

e) $f(x) = x^3-3x+1$, $x_0=1$, $x_1=2$


**Zusatzaufgabe:** Skizzieren Sie für jede Teilaufgabe die Funktion und Sekante 
in einem Diagramm. 

Alternativ schauen Sie sich jeweils die Graphen mit Hilfe eines "Plotprogramms" an.
Z.B.: https://www.mathe-fa.de/de 


### Die $\Delta$-Notation

Statt $x_1 - x_0$ wollen wir zur Abkürzeung $\Delta x_0$ schreiben, in dem wir festlegen:

$$x_1 = x_0 + \Delta x_0 \quad \Longleftrightarrow \Delta x_0 = x_1 - x_0$$

Analog wollen wir statt $f(x_1) - f(x_0)$ kurz $\Delta f(x_0)$ schreiben, in dem wir festlegen:

$$\Delta f(x_0) = f(x_0 + \Delta x_0)- f(x_0) = f(x_1) - f(x_0)$$

Damit lässt sich der Differenzenquotient wie folgt zusammenfassen:

$$m_s = \frac{f(x_1)- f(x_0)}{x_1-x_0} = \frac{\Delta f(x_0)}{\Delta x_0}$$

### Tangentensteigung / Differenzialquotient / Ableitung

Eine (reelle) Funktion $f : D \to Z$ heisst an der Stelle $x_0 \in D$  differenzierbar, falls
der Grenzwert 
$$\lim_{\Delta x_0 \to 0} \frac{\Delta f(x_0)}{\Delta x_0} = \lim_{h \to 0} \frac{f(x_0+h)- f(x_0)}{h}$$ 
existiert. 
Wir nennen der Grenzwert **erste Ableitung** oder **Differenzialquotient** von $f$ an der Stelle $x_0$ und bezeichnen diesen mit:
$$f'(x_0) = \frac{d f(x_0)}{d x_0}$$

Die erste Ableitung $f'(x_0)$ ist gleich der **Tangentensteigung** in dem Punkt $(x_0, f(x_0))$, 
also einer Geraden $t(x) = m_t \cdot x + b_t$, welche die Funktion $f$ im Punkt $(x_0, f(x_0))$ berührt und in diesem Punkt die selbe Steigung wie $f$ hat, also $m_t = f'(x_0)$ und $b_t = f(x_0) - m_t \cdot x_0$. 



## Ableitungsregeln


### Ableitung elementarer Funktionen

Für die folgenden *elementaren Funktionen* kann man expliziete Ableitungsregeln angeben.

Sei $f: D \to Z$ eine Funktion und $a>0$, $b$, $c$ reelle Zahlen. Dann gilt:

+------------+--------------------+-------------+----------------------------+
| $f(x)$     | $f'(x)$            | $f(x)$      | $f'(x)$                    | 
+:===========+:===================+=============+:===========================+
| $x^b$      | $b\cdot x^{b-1}$   | $c$         | $0$                        |
+------------+--------------------+-------------+----------------------------+
| $e^x$      | $e^x$              | $\log_a(x)$ | $\frac{1}{x \cdot \ln(a)}$ |
+------------+--------------------+-------------+----------------------------+
| $\ln(x)$   | $\frac{1}{x}$      | $a^x$       | $a^x \cdot \ln(a)$         |
+------------+--------------------+-------------+----------------------------+


### Übung


<!-- -->

### Summenregel

Sei $f(x) = g(x) +  h(x)$, dann gilt für die Ableitung gemäß **Summenregel**:

$$f'(x) = g'(x)+h'(x)$$

<!-- -->

### Produktregel

Sei $f(x) = g(x) \cdot h(x)$, dann gilt für die Ableitung gemäß Produktregel:

$$f'(x) = g'(x) \cdot h(x) + g(x) \cdot h'(x)$$

**Sonderfall:** *Produktregel mit Konstanter (Funktion)*

Sei $f(x) = c \cdot g(x)$, dann ist $f'(x)= c \cdot g'(x)$.

<!-- -->

### Quotientenregel

Sei $f(x) = \frac{g(x)}{h(x)}$, dann gilt für die Ableitung gemäß **Quotientenregel**:

$$f'(x) = \left(\frac{g(x)}{h(x)}\right)' = \frac{g'(x)\cdot h(x)- g(x) \cdot h'(x)}{\left(h(x)\right)^2}$$

<!-- -->

### Kettenregel

Sei $f(x) = g(h(x))$, dann gilt für die Ableitung gemäß Kettenregel:

$$f'(x) = \left(g\left(h(x)\right)\right)' = g'(h(x)) \cdot h'(x)$$

<!-- -->

## Extremstellen von Funktionen

### Monotonie
...

<!-- -->

### Krümmung
...

<!-- -->

### Lokale Extremstellen
...

<!-- -->

## Univariate Differenzialrechnung
...

<!-- -->

### Partielle Ableitung
...

<!-- -->

### Gradient
...

<!-- -->

## Extremstellen von univariaten Funktionen
...

<!-- -->


### Minimierungsproblem
...

<!-- -->


### Maximierungsproblem
...

<!-- -->


### Ausblick: Gradientenverfahren
...

<!-- -->


## Extremstellen von univariaten Funktionen unter Nebenbedingungen 

### Lagrangemethode
...

<!-- -->

### Einsetzungsverfahren
...

<!-- -->


## Taylorreihe {import-only=LangeFassung}
...

<!-- -->



```{r finish-Differenzialrechnung, include=FALSE}
finalizePart(partname)
```