```{r setup-MGDWI-Integralrechnung, include=FALSE}
# ---------------------------------------------------------------------------
#% maintainer:
#%   - Norman Markgraf
#%
# ---------------------------------------------------------------------------
source("../../prelude.R")
initPart(
    "Integralrechnung",  # Dateiname ohne Suffix
    "Integralrechnung"   # Verzeichnisname im Bilderverzeichnis 
    )
pathToImages = getPathToImages()
# ---------------------------------------------------------------------------

```
```{r setup-plots-Integralrechnung, echo=FALSE}
library(mosaic)
library(ggplot2)
# library(plot3D)  # Für mesh und 3d-plot ...
my_base_size <- 3*11
my_font_size <- 12
my_line_size <- 1.1
my_line_color <- "blue"
my_zero_line_color <- "black"
my_secant_color <- "green"
my_point_color = "red"
my_constant_line_color <- "green"
f <- 1.0
```

# Integralrechnung

## Einführung in die Integralrechnung

### Kann man das Ableiten umkehren?

Kann man zu einer *Steigungsfunktion* $f(x)$ immer auch eine 
Funktion $F(x)$ finden,  deren Ableitung $F'(x)=f(x)$ ist?


Für die Monome $x^n$ ist das Problem sehr einfach zu lösen:


Es gilt ja:

$$\left[x^n\right]'= n \cdot x^{n-1}$$
Wir müssen nur das $n$ "wegbekommen". Dazu reicht, wegen der Faktorregel, 
ein Vorfaktor:

$$\left[\frac{1}{n} x^n\right]' = \frac{1}{n}\cdot \left[x^n\right]'= \frac{1}{n}\cdot n \cdot x^{n-1} =x^{n-1}$$


### Stammfunktionen

#### Stammfunktion {.definition}
Zu einer gegebenen Funktion $f:I \to \mathbf{R}$ mit einem beliebigen Intervall 
$I \subset R$ heißt jede Funktion 
$F: I \to \mathbf{R}$, bei der für alle $x \in I$ immer $F'(x) = f(x)$ gilt 
**Stammfunktion von $f$**.


#### {.example}

-  Eine Stammfunktion von  $f(x) = x^2$ kennen wir schon: 
   $$F(x)=\frac13 \cdot x^3$$ 

- Ebenso würden die Funktionen 
   $$G(x)=\frac13 \cdot  x^3 +1 \text{ oder } H(x) = \frac13 \cdot x^3-5$$ 
   die Bedingungen erfüllen und sind daher auch *Stammfunktionen* von $f$.

- Die Funktion $K(x) = \frac13 \cdot x^3 + x$ ist aber **keine Stammfunktion** 
    von $f$, denn es ist $K'(x)= x^2 + 1\neq x^2$.


### Fakten zu Stammfunktionen 

- Ist $F(x)$ eine *Stammfunktion* von $f$, dann ist auch $F(x)+c$ für jede 
    beliebige reelle Konstante $c$ eine Stammfunktion von $f$!

- *Stammfunktionen* sind also nur *bis auf eine reelle Konstante eindeutig*!

- Zu jeder *stetigen Funktion* gibt es eine *Stammfunktion*


### Unbestimmtes Integral

#### Unbestimmtes Integral {.definition}

Die Menge aller Stammfunktionen von $f$ nennt man  **unbestimmtes Integral**.
		
Wir schreiben dieses *unbestimmte Integral* oft als

$$\int f(x) \, \mathrm{d}  x = F(x) + c \; .$$

abei ist $F$ eine beliebige *Stammfunktion* von $f$ und $c$ eine *reelle Konstante*.


Die Funktion $f$ unter dem **Integralzeichen** $\int$ heißt **Integrand**, $x$ ist die **Integrationsvariable** und
$c$ wird als **Integrationskonstante** bezeichnet.

#### {.remark}
Formal müsste das **unbestimmte Integral** wie folgt  definiert werden:

$$\int f(x) \, \mathrm{d} x = \left\{F : I \to \mathbf{R} \,\left|\, \forall x \in I: F'(x) = f(x) \right.\right\}$$


### Beispiel: (Unbestimmtes Integral)

Sei $c$ im folgenden eine beliebige reelle Zahl.

$$\begin{aligned}
	\int \sqrt[3]{t} \, \mathrm{d}  t 	&= \int t^\frac13 \, \mathrm{d} t \\
						&= \frac{t^{\frac{1}{3}+1}}{\frac13+1} + c \\
						&= \frac34 \cdot t^\frac43 + c \\
						&= \frac34 \sqrt[3]{t^4} + c
\end{aligned}$$

### Liste von unbestimmten Integralen

Sei $c$ jeweils eine beliebige reelle Konstante. Dann ist z.B.:

- Für jedes $\alpha \in \mathbf{R}$ ist:
	$$\int x^\alpha \, \mathrm{d} x = \begin{cases} \frac{x^{\alpha + 1}}{\alpha + 1}+ c &: \alpha \neq -1 \\ \ln \left| x \right| + c &: \alpha = -1 \end{cases}$$

- Wegen $(a^x)' = a^x \cdot \ln a$ gilt:
	$$\int a^x  \, \mathrm{d} x = \frac{a^x}{\ln a} + c \qquad (a > 0, \, a \neq 1)$$

- Wegen $(\cos(x))' = -\sin(x)$ gilt:
	$$\int \sin(x)  \, \mathrm{d} x = -\cos (x) + c$$

-	Wegen $(\sin(x))' = \cos(x)$ gilt: 
	$$\int \cos(x)  \, \mathrm{d} x = \sin (x)  + c$$


### Rechenregeln für unbestimmte Integrale (I)

Seien $f$ und $g$ zwei reelle Funktionen auf dem Intervall $I$, sowie $c$ 
eine beliebige reelle Konstante.

Dann gilt:

* $\displaystyle \int \left(c \cdot f(x)\right) \, \mathrm{d} x = c \cdot \int f(x) \, \mathrm{d} x$

* $\displaystyle \int \left(f(x) + g(x) \right) \, \mathrm{d} x = \int f(x) \, \mathrm{d} x + \int g(x) \, \mathrm{d} x$

* $\displaystyle \int \left(f(x) - g(x) \right) \, \mathrm{d} x = \int f(x) \, \mathrm{d} x - \int g(x) \, \mathrm{d} x$


### Rechenregeln für Integrale (II)

- $\displaystyle \int \left(\frac{\mathrm{d}}{\mathrm{d}x} f(x)\right) \, \mathrm{d}x = f(x) + c$
   
   **Beispiel:**
   
	$$\int \left[x^2+3x \right]' \, \mathrm{d}x = \int \frac{\mathrm{d}}{\mathrm{d}x} \left(x^2+3x\right) \, \mathrm{d}x = x^2+3x+c$$
	
- $\displaystyle \frac{\mathrm{d}}{\mathrm{d}x} \int  f(x) \, \mathrm{d}x = f(x)$
   
   **Beispiel:**
   
	$$\left[\int  \cos(x) \, \mathrm{d}x \right]' = \frac{\mathrm{d}}{\mathrm{d}x} \int  \cos(x) \, \mathrm{d}x = \cos(x)$$


### Rechenregeln für Integrale (III)

- $\displaystyle \int \, \mathrm{d}(f(x)) = f(x)+c$
   
   **Beispiel:**
   	$$\int \, \mathrm{d}(x^2) = x^2+c$$

- $\displaystyle \int  f'(x) \, \mathrm{d}x = f(x)+c$
	   
   **Beispiel:**
   
   $$\int g(x) \, \mathrm{d}x = x^2+4x-5 \Longrightarrow g(x) = (x^2+4x-5)' = 2x+4$$



### Beispiel: 

Es seien $c$, $c_1$ und $c_2$ beliebige reelle Konstanten.

$$\begin{aligned}
	\int 2 \cdot \cos(x)+ \sin(x)  \, \mathrm{d}  x 
		&= \int 2 \cdot \cos(x)  \, \mathrm{d}  x  + \int \sin(x)  \, \mathrm{d}  x \\
		&= 2 \cdot \int \cos(x)  \, \mathrm{d}  x  + \int \sin(x)  \, \mathrm{d}  x \\
		&= 2 \cdot \sin(x) + c_1 - \cos(x) + c_2 \\
		\text{(Setze } & c = c_1 + c_2 )  \\
		&= 2 \cdot \sin(x) - \cos(x) + c
\end{aligned}$$


### Substitutionsregel für Integrale

Aus der *Kettenregel* für Ableitungen folgt
	
$$f\left(g(x)\right) = \int f'\left(g(x)\right) \cdot g'(x) \, \mathrm{d}  x$$

und mit $u=g(x)$ sogar

$$\int f\left(g(x)\right) \cdot g'(x) \, \mathrm{d}  x = \left. \int f(u) \, \mathrm{d}  u\right|_{u=g(x)}$$

die sogenannte **Integration durch Substitution**.	


### Rechenregeln für Integrale (IV)

- $\displaystyle \int f(x) \cdot f'(x)  \,\mathrm{d} x = \frac{(f(x))^{2}}{2} + c$
   
    **Beispiel:**
   
    $$\int \sin(x) \cdot \cos(x) \, \mathrm{d} x = \frac{\sin^2(x)}{2}  + c = -\frac{\cos^2(x) }{2}+c$$

- $\displaystyle \int (f(x))^n \cdot f'(x) \,\mathrm{d} x = \frac{(f(x))^{n+1}}{n+1} + c$
   
    **Beispiel:**
   	
   	$$\int \left(3x^2-5\right)^3\cdot (6x) \, \mathrm{d} x = \frac{(3x^2-5)^4}{4}  +c$$


### Rechenregeln für Integrale (V)

- $\displaystyle \int  \frac{f'(x)}{f(x)} \,\mathrm{d} x = \ln |f(x)| + c$
   
    **Beispiel:**
   	
   	$$\int  \frac{3x^2+4}{x^3+4x+5} \,\mathrm{d} x = \ln \left|x^3+4x+5\right| + c$$


### Weitere Beispiele

- Wegen $\displaystyle \tan(x) = \frac{\sin(x)}{\cos(x)}$ und $(\cos(x))' = -\sin(x)$ gilt:
	
    **Beispiel:**
   	
   	$$\int \tan(x)  \, \mathrm{d}  x = \int \frac{\sin(x)}{\cos(x)} \, \mathrm{d}  x = -\ln\, \left|\cos (x)\right| + c$$
   	
	
- Wegen $\displaystyle \cot(x) = \frac{\cos(x)}{\sin(x)}$ und $\left[\sin(x)\right]' = \cos(x)$ gilt:
	
    **Beispiel:**
   	
   	$$\int \cot(x)  \, \mathrm{d}  x = \int \frac{\cos(x)}{\sin(x)} \, \mathrm{d}  x = \ln\,\left|\sin (x)\right| + c$$
   	    
### Partielle Integration
 
Aus der *Produktregel für Ableitungen* folgt die Regel

$$\int f'(x) g(x) \, \mathrm{d} x = f(x)g(x) - \int f(x) g'(x) \, \mathrm{d} x,$$
		
welche **partielle Integration** genannt wird.


Das Problem der Partiellen Integration ist das 
Finden und Zuordnen von $f'(x)$ und $g(x)$. 

Dabei sollte $f'(x)$ leicht zu integrieren und $g(x)$ leicht zu 
differenzieren sein. 


### Beispiel Partielle Integration

$$\int x e^x  \, \mathrm{d} x = x \cdot e^x - \int 1 \cdot e^x  \, \mathrm{d} x = x e^x - e^x + c$$

	
Dazu setze man
$\displaystyle f(x) = e^x$ , $f'(x) = e^x$, $g(x) = x$ und $g'(x) = 1$ 
in die Regel ein.


### Übung

Bestimmen Sie die folgenden unbestimmten Integrale:

a) $\displaystyle \int \left( \frac{1}{x^2} - x^2 \right)^2 \, \mathrm{d}  x$

a) $\displaystyle \int \frac{x^3-5x^2+3x-1}{x^2}  \, \mathrm{d}  x$

a) $\displaystyle \int \frac{x^2-2x+1}{1-x} \, \mathrm{d}  x$

a) $\displaystyle \int e^{x-0{,}5} \, \mathrm{d}  x$

a) $\displaystyle \int (a^x + x^a) \, \mathrm{d}  x$, dabei sei $a$ eine beliebige reelle Zahl mit $a>0$ und $a \neq 1$


### Übung

Lösen Sie die folgenden Integrale unter Verwendung einer geeigneten Substitution:

a) $\displaystyle \int \left( 5-3x \right)^2 \, \mathrm{d}  x$

a) $\displaystyle \int \frac{1}{\sqrt[3]{2-7x}} \, \mathrm{d}  x$

a) $\displaystyle \int e^{-0{,}1x+3} \, \mathrm{d}  x$

a) $\displaystyle \int (3x^2-4x+3)^2(3x-2)  \, \mathrm{d}  x$

a) $\displaystyle \int \frac{x^2}{1+x^3}  \, \mathrm{d}  x$

### Übung

Aufgaben zur partiellen Integration:

a) $\displaystyle \int \sqrt{x} \cdot \ln(x) \, \mathrm{d}  x$

a) $\displaystyle \int x^3 e^{2x}  \, \mathrm{d}  x$



## Das bestimmte Integral

### Die Idee der Integralrechnung

Die Idee der Integralrechnung ist es, ganz allgemein krummlinig begrenzte 
Flächen zu berechnen, also etwa die Fläche zwischen dem Graph einer Funktion und 
einem Abschnitt zwischen auf der $x$-Achse.


```{r echo=FALSE, out.width="40%", fig.align="center"}
#f <- 0.3
#fkt <- makeFun(x**3 + 10*x**2 + 100 ~ x)
fkt <- function(x) x**3 + 10*x**2 + 100

x0 <- -10
y0 <- fkt(x0)

x1 <- 2
y1 <- fkt(x1)

p <- ggplot(data = data.frame(x = 0), mapping = aes(x = x)) +
        stat_function(fun = fkt,
                  geom = "line",
                  color = my_line_color,
                  size = f * my_line_size,
                  xlim = c(-11, 3)) + 
        stat_function(fun = fkt,
                geom = "area",
                fill = "steelblue",
                alpha = 0.25,
                xlim = c(-10, 2)) + 
        geom_hline(yintercept = 0,
                   size = f * my_line_size,
                   color = my_zero_line_color) + 
        geom_text(x = -10, 
                  y = 0, 
                  label = "a",
                  size = f * my_font_size,
                  vjust = 1) + 
        geom_text(x = 2, 
                  y = 0, 
                  label = "b",
                  size = f * my_font_size,
                  vjust = 1) +
        geom_segment(x = x0, xend = x0, 
                     y = 0, yend = y0, 
                     linetype = "dotted",
                     size = f * my_line_size) +
        geom_segment(x = x1, xend = x1, 
                     y = 0, yend = y1, 
                     linetype = "dotted",
                     size = f * my_line_size) +
        scale_x_continuous(breaks = NULL) +
        scale_y_continuous(breaks = NULL) +
        theme_bw(base_size = f * my_base_size)

p

```

Wir vereinbaren die folgende Notation:

Mit $$\int_a^b f(x) \,\mathrm dx$$ bezeichnen wir das **bestimmte Integral** der Funktion 
$f(x)$ in den Grenzen $a$ bis $b$.


### Das bestimmte integral

<!-- 
\begin{center}
	\includegraphics[width=0.2\textwidth]{./images/IntegralDefinition.png}
\end{center}
-->

#### Das bestimmte Integral {.definition}

Die Summe der gerichteten Inhalte aller Flächenstücke, die der Graph in einem 
Teilintervall $[a; b]$ mit der $x$-Achse einschließt, heißt
**bestimmtes Integral** über $f$ von $a$ bis $b$:

$$\int\limits_a^b f(x) \, \mathrm{d} x$$

Dabei heißen 
$f(x)$ der **Integrand**, 
$x$ die **Integrationsvariable**,
$a$ und $b$ **untere** bzw. **obere Integrationsgrenze**
und $[a;\, b]$ das **Integrationsintervall**.	


### Etwas Numerik: Simpson-Regel 

Um bestimmte Integrale zu berechnen benutzt man oft *Näherungsverfahren*.
Man nennt diese Verfahren auch *numerische Integration* oder *numerische Quadratur*.
 
* [Mittelpunktsregel](http://de.wikipedia.org/wiki/Mittelpunktsregel)
* [Trapezregel](http://de.wikipedia.org/wiki/Trapezregel)
* Simpson-Regel / Keplersche Faßregel

#### Simpson-Regel {.remark}

Näherungslösung eines *bestimmten Integrals* mit Hilfe der **Simpson-Regel**:

$$\int\limits_a^b f(x) \, \mathrm{d} x \approx \tfrac{b-a}{6} \cdot \left[f(a) + 4 \cdot f\left(\tfrac{a+b}{2}\right)+f(b)\right]$$


### Beispiel zur Simpson-Regel

Wir wollen das Integral von $f(x)=x^3$ über dem Interval $[3; 6]$ mit Hilfe der 
*Simpson-Regel* bestimmen.

Dann ist
$$\begin{aligned}
	\int\limits_3^6 x^3 \, \text(d)x 
		&\approx 
			\frac{6-3}{6} \cdot \left[f(3) + 4 \cdot f\left(\tfrac{6+3}{2}\right)+f(6)\right] \\
			&= \frac{1}{2} \cdot \left[3^3+4\cdot(4{,}5)^3+6^3\right] \\
			&= 303{,}75
\end{aligned}$$


**Ein kleiner Tipp:** (http://youtu.be/N0kFSTDvDcw)

### Integralfunktion

#### Integralfunktion {.definition}
Sei $f$ im Intervall $[a; b]$ stetig. 
Dann nennt man die Funktion

$$F \colon [a;\, b] \to \mathbf{R}; x \mapsto F(x) = \int\limits_a^x f(t) \, \mathrm{d} t$$

eine **Integralfunktion** von $f$ in $[a; b]$.


#### Es gilt: {.fact}

Für jede Integralfunktion $F$ von $f$ ist die untere Grenze eine Nullstelle:

$$F(a) = \int\limits_a^a f(t) \, \mathrm{d} t = 0$$


### Hauptsatz der Integral und Differentialrechnung

Sei $f \colon [a;\,b] \to \mathbf{R}$ eine reellwertige stetige Funktion auf dem 
Intervall $[a;\, b]$, so ist die *Integralfunktion*
$F\colon[a,b]\rightarrow\mathbf{R}$ mit 

$$F(x)=\int_{a}^{x}f(t) \, \mathrm{d}t$$

stetig, auf $(a; b)$ differenzierbar und eine *Stammfunktion* von $f$, 
d.h., es gilt 

$$F^{\prime}(x)=f(x)$$

für alle $x \in (a;\, b)$.


### Exkurs: Standardnormalverteilung $\Phi(x)$ (I)

Aus der Statistik kennen Sie die Formel:

#### Standartnormalverteilte Zufallsvariablen {.definition}
Die Wahrscheinlichkeit das ein *standardnormalverteiten* Zufallsvariable $X$ kleiner gleich einem gegebenem Wert $x$ ist liegt bei:

$$P(X \leq x) = \Phi(x) 
				= \int_{-\infty}^x \varphi(x) \mathrm{d}  t
				= \frac{1}{\sqrt{2\pi}} \int_{-\infty}^x e^{-\frac{x^2}2} \mathrm{d}  t$$

#### Bemerkungen {.remarks}

- $X \sim \mathcal{N}(0, 1)$

- $\varphi(x)$ ist die *Dichte* von $X$

- $\Phi(x)$ ist die *Verteilungsfunktion* von $X$

- $\Phi(x)$ ist *nur* als Integralfunktion gegeben. 

- Es gilt $\Phi(x)'=\varphi(x)$.


### Newton-Leibniz-Formel
Ein direkte Folgerung des Hauptsatzes ist:

#### Newton-Leibniz-Formel {.theorem}
Sei $f\colon[a;\, b] \to \mathbf{R}$ eine stetige Funktion mit 
Stammfunktion $F\colon[a,b] \to \mathbf{R}$, dann gilt die 
**Newton-Leibniz-Formel**:

$$\int\limits_{a}^{b}f(x) \, \mathrm{d} x = \left[ F(x) \right]_a^b = F(b)-F(a) \; .$$

#### {.example}

Sei $f(x)=x^3$, $a=3$, $b=6$ und $F(x)=\frac{1}{4} \cdot x^4$. Dann ist:

$$\int\limits_3^6 x^3 \, \mathrm{d} x 	= \left[ \frac{x^4}{4} \right]_3^6 
										= \frac{6^4}{4}-\frac{3^4}{4} 
										= 303{,}75$$

<!-- --->

### Rechenregeln für bestimmte Integrale (I)

Für stetige Funktionen $g,f:[a;\,b] \to \mathbf{R}$ und ein $c \in [a;\,b]$ gilt:

- $\displaystyle \int\limits_{a}^{c} f(x) \, \mathrm{d} x + \int\limits_{c}^{b} f(x) \, \mathrm{d} x = \int\limits_{a}^{b} f(x) \, \mathrm{d} x$
	
    **Beispiel:**
    
    $\int\limits_0^1 f(x) \, \mathrm{d} x + \int\limits_1^2 f(x) \, \mathrm{d} x = \int\limits_0^2 f(x) \, \mathrm{d}  x$$

- $\displaystyle \int\limits_{a}^{b} \left(f(x) + g(x)\right)\, \mathrm{d} x = \int\limits_{a}^{b} f(x) \, \mathrm{d} x + \int\limits_{a}^{b} g(x) \, \mathrm{d} x$

    **Beispiel:**
    
    $$\int\limits_1^3 \left( x^2 + x \right) \, \mathrm{d} x = \int\limits_1^3 x^2 \, \mathrm{d} x + \int\limits_1^3 x \, \mathrm{d}  x$$


### Rechenregeln für bestimmte Integrale (II)

Für stetige Funktionen $g,f:[a;\,b] \to \mathbf{R}$ gilt:

- $\displaystyle \int\limits_{b}^{a} f(x) \, \mathrm{d} x = - \int\limits_{a}^{b} f(x) \, \mathrm{d} x$
    
    **Beispiel:**
    
    $$\int\limits_{5}^{1} x^3 \, \mathrm{d} x = - \int\limits_{1}^{5} x^3 \, \mathrm{d} x$$

- $\displaystyle \int\limits_{a}^{b} c \cdot f(x) \, \mathrm{d} x = c \cdot \int\limits_{a}^{b}  f(x) \, \mathrm{d} x$				
    
    **Beispiel:**
    
    $$\int\limits_{0}^{1} 5 \cdot x^2 \, \mathrm{d} x = 5 \cdot \int\limits_{0}^{1}  x^2 \, \mathrm{d} x$$


### Exkurs: Standardnormalverteilung $\Phi(x)$ berechnen (II)

Weil $\Phi(0) = 0{,}5$ können wir

$$P(X \leq x) = \Phi(x) 
				= \frac{1}{\sqrt{2\pi}} \int_\infty^x e^{-\frac{x^2}2} \mathrm{d}  t
				= 0{,}5 + \frac{1}{\sqrt{2\pi}} \int_0^x e^{-\frac{x^2}2} \mathrm{d}  t$$
				
schreiben und mit Hilfe der Simpsonregel erhalten wir so die Näherung:

$$(X \leq x) \approx \Phi_S(x) =
				0{,}5 + \frac{x}{\sqrt{2\pi}\cdot 6} \left[1 + 4 \cdot e^{-\frac{x^2}8} + e^{-\frac{x^2}2} \right]$$
<!--
\begin{center}
	\includegraphics[width=0.33\textwidth]{./images/VerteilungsfunktionVergleich.png}%
	$\qquad$
	\includegraphics[width=0.33\textwidth]{./images/VerteilungsfunktionFehler.png}
\end{center}
-->


### Exkurs: Standardnormalverteilung $\Phi(x)$ berechnen (III)

So ganz optimal ist $\Phi_S(x)$ noch nicht. Teilen wir aber die Simpsonregel in zwei Teile auf, so erhalten wir:

$$P(X \leq x) \approx \Phi_D(x) =
				0{,}5 + \frac{x}{\sqrt{2\pi}\cdot 12} \left[1 + 4 \cdot e^{-\frac{x^2}{32}} + 2 \cdot e^{-\frac{x^2}8} + 4 \cdot e^{-\frac{9 \cdot x^2}{32}}+ e^{-\frac{x^2}2} \right]$$
				
Etwas umfangreichere Formel, aber mit deutlich besseren Ergebnissen:

<!--
\begin{center}
	\includegraphics[width=0.33\textwidth]{./images/VerteilungsfunktionVergleichD.png}%
	$\qquad$
	\includegraphics[width=0.33\textwidth]{./images/VerteilungsfunktionFehlerD.png}
\end{center}
-->


### Flächenberechnung durch Integration

Wir wollen die betragsmässige Fläche zwischen der Funktion
$\displaystyle f(x) = x^3+x^2-6x$ und der $x$-Achse berechnen.


Eine Skizze:
<!--
\begin{center}
	\includegraphics[width=0.7\textwidth]{./images/Flaechenberechnung1.png}
\end{center}
-->

### Fläche zwischen zwei Funktionen

<!-- 
\begin{center}
	\includegraphics[width=0.9\textwidth]{./images/Integral_difference.png}
\end{center}
-->

####  Satz des Cavalieri {.theorem}

$$\int_a^b(g(x)-f(x))\,\mathrm dx=\int_a^b g(x)\,\mathrm dx-\int_a^b f(x)\,\mathrm dx$$

### Partielle Integration

$$\int_a^b f'(x)\cdot g(x)\,\mathrm{d} x
		= [f(x)\cdot g(x)]_{a}^{b} - \int_a^b f(x)\cdot g'(x)\,\mathrm{d} x$$

**Beispiel:**

$$\int_a^b x \ln(x)\,\mathrm{d} x.$$
Setzt man
$f'(x)=x\,$ und $g(x) = \ln(x)\,$
so ist
$f(x) = \frac{x^2}2$ und $g'(x)=\frac 1x$,
und man erhält

$$\begin{aligned}
\int_a^b x\ln(x)\,\mathrm dx &= \frac{b^2}2 \ln(b) - \frac{a^2}2\ln(a)- \int_a^b \frac{x^2}2\cdot\frac 1x\,\mathrm dx\\
                             &= \frac{b^2}2 \left(\ln(b)-\frac 12\right) - \frac{a^2}2 \left(\ln(a)-\frac 12\right).
\end{aligned}$$


### Integration durch Substitution

$$\int_{a}^{b} f(\varphi(t)) \cdot \varphi'(t)\,\mathrm{d} t = \int_{\varphi(a)}^{\varphi(b)} f(x)\,\mathrm{d} x$$
**Beispiel:**

Berechnung des Integrals

$$\int_{0}^a \sin(2x) \,\mathrm{d}x$$

für eine beliebige reelle Zahl $a > 0$:
Durch die Substitution $\varphi(x) = 2x = t$ erhält man $\varphi'(x)\mathrm{d}x = \mathrm{d}t \Leftrightarrow 2\,\mathrm{d}x = \mathrm{d}t \Leftrightarrow \mathrm{d}x = \tfrac12 {\mathrm{d}t}$ und: 
$$\begin{aligned}
\int_{0}^a \sin(2x) \,\mathrm{d}x = \int_{\varphi(0)}^{\varphi(a)} \sin(t)\,\frac12 {\mathrm{d}t} = \int_{0}^{2a} \sin(t) \,\frac12 {\mathrm{d}t} = \frac{1}{2} \int_{0}^{2a} \sin(t) \,\mathrm{d}t \\
= \frac{1}{2} [ -\cos(t) ]_0^{2a} = \frac{1}{2} (-\cos(2a)+\cos(0)) = \frac{1}{2}(1 - \cos(2a)).
\end{aligned}$$



### Eigenschaften des bestimmten Integrals

::: {.small}
Sind die Integrationsgrenzen gleich, erhält man eine „flächenlose“ Strecke:
$$\int\limits_a^a f(x)\,\mathrm dx=0$$

Intervalladditivität ($a\le b\le c$):
$$\int\limits_a^cf(x)\mathrm dx=\int\limits_a^b f(x)\,\mathrm dx+\int\limits_b^cf(x)\,\mathrm dx$$

Durch Verdopplung der Funktion werden alle Rechtecke doppelt so groß, allgemein:
$$\int\limits_a^bk\cdot f(x)\,\mathrm dx=k\cdot\int\limits_a^bf(x)\,\mathrm dx$$

Addition der Funktionen ergibt Addition der Integralwerte:
$$\int\limits_a^b \left(f(x)+g(x)\right)\,\mathrm dx=\int\limits_a^b f(x)\,\mathrm dx+\int\limits_a^b g(x)\,\mathrm dx$$
:::


```{r finish-Integralrechnung, include=FALSE}
finalizePart(partname)
```