```{r setup-MGDWI-Logik, include=FALSE}
# ---------------------------------------------------------------------------
#% maintainer:
#%   - Norman Markgraf
#%
# ---------------------------------------------------------------------------
source("../../prelude.R")
initPart(
    "Logik",  # Dateiname ohne Suffix
    "Logik"   # Verzeichnisname im Bilderverzeichnis 
    )
pathToImages = getPathToImages()
# ---------------------------------------------------------------------------

library(mosaic)
```
# Logik

## Aussagen

### Aussagen und deren Verneinung

#### Aussagen {.definition}
Eine [Aussage]{.cstrong} (engl. *proposition*) ist ein *Satz*, bei dem eindeutig 
entscheiden werden kann, ob er **wahr** ist oder **falsch** ist. 

#### {.examples}
Welche Sätze sind hier Aussagen?

:::::: {.columns}
::: {.column width="59%"}

- Berlin ist die Hauptstadt von Deutschland
- $1 + 5 = 6$
- 5 ist kleiner als 3

:::
::: {.column width="39%"}

- Guten Abend!
- Heute ist Montag.
- $x + 5 = 3$

:::
::::::

#### Negation / Verneinung {.definition}
Die [Negation]{.cstrong} oder [Verneinung]{.cstrong} einer Aussage $A$ ist 
genau dann *wahr*, wenn $A$ *falsch* ist. 
Die *Negation* von $A$ wird symbolisch als $\neg A$ geschrieben.


### Übung `r nextExercise()`: {.exercise}
```{r, echo=FALSE}
akt_jahr <- Sys.Date()
jahr <- akt_jahr - 20 * 365
jahr_str <-format(jahr, "%Y")
jahr_davor_str <- format(jahr-365, "%Y")
```

Bilden sie die Negationen der folgenden Aussagen:

a) Der Tank ist voll.

b) Alle Studierenden sind anwesend.

c) Ich bin vor `r jahr_str` geboren.


::: {.notes}

a) **Der Tank ist nicht voll.**. Nicht aber *der Tank ist leer*. Ein Tank kann u.a. auch halb voll sein, dann ist er nicht voll, aber eben auch noch nicht leer.

b) **Es fehlt (mindestens) ein Studierender.** Nicht aber *alle Studierende sind abwesend* oder
 *kein Studierender ist anwesend.*
 
c) **Ich bin nach `r jahr_davor_str` geboren.** Nicht aber *ich bin nach `r jahr_str`* geboten, denn sonst würden wir den Jahrgang `r jahr_str` komplettvergessen!
:::

## Verknüpfungen von Aussagen

### UND / ODER / EXKLUSIVES ODER Verknüpfungen

#### UND  (Konjunktion) {.definition}
Die [UND]{.cstrong}-Verknüpfung oder [Konjunktion]{.cstrong} 
zweier Aussagen $A$ und $B$ ist eine
Aussage, die genau dann *wahr* ist, wenn **beide** Aussagen *wahr* sind. 
Sie wird symbolisch mit $A \wedge B$ bezeichnet und als „A und B“ gelesen.

#### ODER (Disjunktion) {.definition}
Die [ODER]{.cstrong}-Verknupfung oder [Disjunktinon]{.cstrong} 
zweier Aussagen $A$ und $B$ ist eine
Aussage, die genau dann *wahr* ist, wenn **mindestens eine** der beiden
Aussagen *wahr* ist. 
Sie wird symbolisch mit $A \vee B$ bezeichnet und als „A oder B“ gelesen.

#### EXKLUSIV-ODER {.definition}
Das [EXKLUSIV ODER]{.cstrong} im Sinn von **ENTWEDER … ODER** wird
symbolisch mit $A\;XOR\;B$ (vom engl. *eXclusive OR*) oder $A \oplus B$ 
bezeichnet. 
Sie ist genau dann *wahr*, wenn **entweder $A$ oder $B$** 
-- aber *nicht alle beide* -- *wahr* sind.

<!-- --->

### Übung `r nextExercise()`: {.exercise}


Die Aussage

::: {.center}
„Rauchen und Hantieren mit offenem Feuer verboten!“ 
:::

versteht jeder, ist aber mathematisch gesehen falsch formuliert.

a) Warum? 
b) Wie müsste die korrekte Formulierung lauten?

::: {.notes}

a)  Aus der Sicht der Logik wäre nur das gleichzeitige *Rauchen* und *Hantieren mit offenem Feuer* verboten.

b) Entgegen unserem Sprachgefühl müsste es eigentlich heissen:
"Rauchen oder Hantieren mit offenem Feuer verboten!"

:::

#### {.fact}
Die Begriffe „UND“ und „ODER“ werden in der Mathematik exakt(er) gebraucht und
weichen häufig vom *umgangssprachlichen Gebrauch* ab!

<!-- -->


### Wahrheitstabellen

Verknüpfte Aussagen lassen sich durch **Wahrheits(werte)tabellen** beschreiben:


 $A$ | $B$ | $A \wedge B$ | $A \vee B$ | $A \oplus B$
:---:|:---:|:------------:|:----------:|:-------------
  w  |  w  |       w      |      w     |       f
  w  |  f  |       f      |      w     |       w
  f  |  w  |       f      |      w     |       w
  f  |  f  |       f      |      f     |       f



### Übung `r nextExercise()`: Verknüpfungen {.exercise}

Geben Sie jeweils die Wahrheitswerte der Aussagen $A \wedge B$, $A \vee B$ und $A \oplus B$ an:

a) $A$: Frankfurt liegt in Deutschland, $B$: London liegt in Deutschland

b) $A$: $2 < 3$, $B$: $1+1=2$ 

::: {.notes}
a) Wir solten uns zunächst daraus einigen, dass $A$ *wahr* und $B$ *falsch* ist. 
    Dann können wir die  Wahrheitswerte aus der entsprechenden Tabellenzeile
    übernehmen: $A \wedge B=f$, $A \vee B=w$ und $A \oplus B=w$
    
b) Da hier beide Aussagen *wahr* sind übernehmen wir aus der Tabelle:
    $A \wedge B=w$, $A \vee B=w$ und $A \oplus B=f$
    

:::


## Aussageformen

### Aussagbeformen 

#### Aussageform {.definition}
Ersetzt man in Aussage $A$ irgendeine Konstante durch eine
Variable $x$, so entsteht eine [Aussageform]{.cstrong} $A(x)$ (auch
[Aussagefunktion]{.cstrong} oder [offene Aussage]{.cstrong} genannt). 

Eine *Aussageform* wird zu einer *Aussage*, wenn man für $x$ ein konkretes 
Objekt einsetzt.

#### Aussageformen {.examples}

- $A(x): x^2 < 15$

- $B(x): x^2 + 1 = 5$

#### Lösungsmenge {.definition}
Die Menge aller Objekte $x$, die eine Aussageform $A(x)$ zu einer wahren Aussage 
machen nennen wir **Lösungsmenge von A(x)** und 
schreiben dafür $\mathbf{L}_{A(X)}$.


### Übung `r nextExercise()`: {.exercise}

Gegeben seien die Aussageformen $A(x): x^2 < 15$ und $B(x): x^2 + 1 = 5$.


a) Ist die Aussage $A(1)$ *wahr* oder *falsch*?

b) Ist die Aussage $B(1)$ *wahr* oder *falsch*?

c) Geben Sie $\mathbf{L}_{A(x)}$ an.

d) Geben Sie $\mathbf{L}_{B(X)}$ an.

::: {.notes}

a) Wegen $1^2 = 1 < 15$ ist $A(1)$ **wahr**.

b) Wegen $1^2+1 = 1+1 = 2 \neq 5$ ist $B(1)$ **falsch**.

c) $\displaystyle\mathbf{L}_{A(x)} = \left\{x \in \mathbf{R} \,|\, x^2 < 15\right\} = \left(-\sqrt{15} \, ;\, +\sqrt{15}\right)$

d) $\displaystyle\mathbf{L}_{B(x)} = \left\{x \in \mathbf{R} \,|\, x^2 +1 =5\right\} = \left\{x \in \mathbf{R} \,|\, x^2 =4\right\}= \left\{-2 \,;\,+2\right\}$

:::

## Quantoren

### Allquantoren

Es sei $A(x)$ im folgenden immer eine Aussageform.

#### All-Quantor {.definition}
Die Aussage „Für alle x (aus einer bestimmten Menge) gilt $A(x)$“ ist
genau dann *wahr*, wenn $A(x)$ für alle in Frage kommenden $x$ *wahr* ist.

Abkürzend schreibt man für die **All-Aussage**
$$\forall x : A(x)$$
wobei $\forall$ „für alle“ gelesen wird (oder „für jedes“). 

$\forall$ heißt [All-Quantor]{.cstrong}.

#### Allquantor {.example}

Man kann die Aussage

::: {.center}
„Für alle reellen Zahlen ist das Quadrat nicht-negativ.“
:::

wie folgt formulieren:

$$\forall x \in \mathbf{R}: x^2 \geq 0$$


### Existenzquantoren

#### Existenz-Quantor {.definition}
Die Aussage „Es gibt ein x (aus einer bestimmten Menge), 
so dass $A(x)$“ ist genau dann *wahr*, wenn $A(x)$ für zumindest eines der 
in Frage kommenden $x$ *wahr* ist. 
Abkürzend schreibt man diese **Existenz-Aussage** als
$$\exists x: A(x),$$
wobei $\exists$ „es gibt/existiert (mindestens) ein“ gelesen wird oder „für
mindestens ein“. 

$\exists$ heißt [Existenz-Quantor]{.cstrong}.

#### Existenzquantor {.example}

Man kann die Aussage

::: {.center}
„Es gibt eine reelle Zahl, welche mit 2 multipliziert 5 ergibt.“
:::

wie folgt formulieren:

$$\exists x \in \mathbf{R}: 2 \cdot x =5$$


### Übung `r nextExercise()`: {.exercise}

Welche der folgenden Aussagen sind für die **natürlichen Zahlen** 
*wahr* bzw. *falsch*:

a) $\forall x: x+1 > x$

b) $\forall x: x > 3$

c) $\exists x: x^2 = 4$

d) $\exists x: x^2 < 0$

::: {.notes}

a) $\forall x: x+1 > x$ ist **wahr**.

b) $\forall x: x > 3$ ist **falsch**, denn $2 < 3$ und $2 \in \mathbf{N}$!

c) $\exists x: x^2 = 4$ ist **wahr**, denn $2^2 = 4$ und $2 \in \mathbf{N}$!

d) $\exists x: x^2 < 0$ ist **falsch**.
:::


### Negation von All- und Existenzsaussagen

#### von der Negation von All- und Existenzsaussagen {.theorem}
Durch die Verneinung einer All-Aussage entsteht eine Existenzaussage. 
Umgekehrt entsteht durch die Verneinung einer Existenzaussage eine All-Aussage.



Kurz:

$$\neg(\forall x: A(x)) = \exists x: \neg A(x) \quad \text{und} \quad \neg(\exists x: A(x)) = \forall x: \neg A(x)$$

#### {.example}

- $\neg(\forall x \in \mathbf{R}: x^2 > 0) = \exists x\in\mathbf{R}: x^2 \leq 0$

- $\neg(\exists x \in \mathbf{R}: x^2 = -1) = \forall x \in \mathbf{R}: x^2 \neq -1$


### Übung `r nextExercise()`: {.exercise}

Bilden Sie (formal) das Komplement (die Verneinung) zu folgenden
Aussagen unter Verwendung der Begrifflichkeiten der All- und
Existenzaussagen:

A) „Alle Menschen mögen Mathematik“

B) „Es gibt einen Menschen, der Spanisch spricht“

C) $\forall x: x > 3$

::: {.notes}

A) Zunächst formalisieren wir den Satz etwas:$\forall x \in \text{Mensch} : x \text{ mag Mathematik}$. Dann ist die Negation: $\exists x \in \text{Mensch}: x \text{ mag Mathamtik nicht}$
   Noch formaler: Sei $M$ die Menge aller Menschen, $L\subseteq M$ die Menge aller derer die Mathematik mögen, dann ist die Aussage: $\forall x \in M: x \in L$ und die Negation: $\exists x \in M : x \not\in L$  
   
B) Sei nun weitergehen $S$ die Menge aller der Menschen, die Spanisch sprechen.
   Dann ist die Aussage formal: $\exists x \in M : x \in S$ und die Negation lautet : $\forall x \in M : x \not\in S$
   
C) $\exists x : x \leq 3$

:::

## Junktoren

### Subjektion und Bijunktion

Es seinen $A$ und $B$ zwei Aussagen.

#### WENN-DANN-Verknüpfung / Subjektion {.definition}
Die [WENN-DANN]{.cstrong}-Verknüpfung, [Konditional]{.cstrong} oder [Subjunktion]{.cstrong} $A \rightarrow B$
(gelesen „Wenn A, dann B“) ist definiert durch:
$$A \rightarrow B = \neg A \vee B$$

#### GENAU-DANN-Verknüpfung / Bijunktion {.definition}
Die [GENAU-DANN]{.cstrong}-Verknüpfung oder [Bijunktion]{.cstrong} $A \leftrightarrow B$
(gelesen „A genau dann, wenn B“) ist definiert durch:

$$A \leftrightarrow B = (A \rightarrow B) \wedge (B \rightarrow A)$$


### Übung `r nextExercise()`: {.exercise}

Erstellen Sie eine Wahrheitstafel für $A \rightarrow B$ und $A \leftrightarrow B$.

::: {.notes}

 $A$ | $B$ | $A \rightarrow B$ | $A \leftrightarrow B$
:---:|:---:|:-----------------:|:----------------------
  w  |  w  |       w           |      w
  w  |  f  |       f           |      f
  f  |  w  |       w           |      f   
  f  |  f  |       w           |      w

:::


### Beispiele

**Aussage A:** „Es ist neblig“; 

**Aussage B:** „Die Sicht ist schlecht“


Die WENN-DANN-Verknüpfung (Subjunktion) $A \rightarrow B$
ist *wahr* für folgende Kombinationen:

- $A$ ist *wahr*, $B$ ist *wahr* (also Nebel $\rightarrow$ schlechte Sicht)
- $A$ ist *falsch*, $B$ ist *wahr* (also kein Nebel $\rightarrow$ schlechte Sicht)^[z.B. es ist dunkel oder es regnet]
- $A$ ist *falsch*, $B$ ist *falsch* (also kein Nebel $\rightarrow$ gute Sicht)

Die GENAU-DANN-Verknüpfung (Bijunktion) $A \leftrightarrow B$
ist *wahr* für folgende Kombinationen:

- $A$ ist *wahr*, $B$ ist *wahr* (also Nebel $\leftrightarrow$ schlechte Sicht)
- $A$ ist *falsch*, $B$ ist *falsch* (also kein Nebel $\leftrightarrow$ gute Sicht)


### Implikation und Äquivalenz

#### Implikation {.definition}
Ist die verknüpfte Aussage $A \rightarrow B$ *wahr*, so spricht man von einem
[logischen Schluss]{.cstrong} oder einer [Implikation]{.cstrong} und schreibt:
$$A \Rightarrow B$$
„Aus A folgt B“, „A impliziert B“, „Wenn A dann B“, „A ist hinreichend für B“ oder „B ist notwendig für A“.

#### Äquivalenz {.definition}
Wenn $A \leftrightarrow B$ *wahr* ist, dann spricht man von [Äquivalenz]{.cstrong} und
schreibt
$$A \Leftrightarrow B$$

$A \Leftrightarrow B$ bedeutet dasselbe wie „ $A \Rightarrow B$ und $B \Rightarrow A$“. „A genau dann, wenn B“, „A dann und nur dann, wenn B“ oder „A ist notwendig und hinreichend für B“.


### Beispiele

A) Es gilt: für jede reelle Zahl x folgt aus $x > 3$ dass $x>0$ eine wahre Aussage ist. 
    Somit ist $\forall x\in\mathbf{R}: x > 3 \rightarrow x > 0$ eine wahre Aussage und daher gilt:
    $$\forall x \in \mathbf{R}: x>3 \Rightarrow x>0$$

B) „x ist eine gerade Zahl $\leftrightarrow$ x ist durch 2 teilbar“ ist für jede ganze Zahl $x$ eine wahre Aussage, daher gilt:
$$\forall x \in \mathbf{Z}: x \text{ gerade } \Leftrightarrow \; 2 \,|\, x$$


### Tautologie und Kontradiktion

#### Tautologie {.definition}
[Tautologie]{.cstrong} ist eine verknüpfte Aussage, die immer *wahr* ist.

#### Tautologie {.example}
- $A \rightarrow A$
- $A \vee \neg A$


#### Kontradiktion {.definition}
[Kontradiktion]{.cstrong} ist eine verküpfte Aussage, die immer *falsch* ist.


#### Kontradiktion {.example}
- $A \wedge  \neg A$
- $A \leftrightarrow \neg A$


## Beweisführung

### Direkter Beweis

Aus der Gültigkeit von als wahr bekannten Aussagen und einer Implikation
daraus kann die Gültigkeit der zu beweisenden Aussage abgeleitet werden:

- $[A \wedge (A \Rightarrow B)] \Rightarrow B]$ ist immer eine Tauologie.

- Wenn $A$ *wahr* ist und $A \Rightarrow B$ *wahr* ist, dann ist auch $B$ wahr.


#### 1. Binomische Formel {.example}
Es gilt: $c(a+b) = ca + cb$, $ab=ba$, $aa = a^2$. Somit ist dann:

$$(a+b)^2 = (a+b)(a+b) = a(a+b)+ b(a+b) = a^2+ ab + ba + b^2 = a^2 + 2ab + b^2$$


### Kettenschluss

Wenn $A \Rightarrow B$ und $B \Rightarrow C$ *wahr* sind, dann ist auch $A \Rightarrow C$ *wahr*.

#### {.example}
Es seien die folgenden Aussageformen gegeben:

- $A(x): 4 | x$; 
- $B(X): x \text{ ist eine gerade Zahl}$; 
- $C(x): 2 | x$

Es gilt: $A(x) \Rightarrow B(x)$ und $B(x) \Rightarrow C(x)$, daher gilt auch: $A(x) \Rightarrow C(x)$

Oder mit Worten: „Wenn x durch 4 teilbar ist, dann ist x auch durch 2 teilbar.“


### Indirekter Beweis

[Ausgangspunkt:]{.cemph} Negation der zu beweisenden Aussage.

Wir zeigen nun, dass diese Aussage *falsch* ist, damit ist die Richtigkeit der zubeweisenden Aussage  bewiesen, denn es gilt:

$$[A \wedge (\neg B \Rightarrow \neg A)] \Rightarrow B \quad\text{ ist immer wahr!}$$

#### Widerspruchsbeweis {.example}

**Behauptung:** Für alle Primzahlen $p \geq 2$ und $k \in \mathbf{N}$ ist $n = k\cdot p +1$ nicht durch $p$ teilbar!


**Beweis:** Wir nehmen an, dass $p$ doch $n= k \cdot p + 1$ teilt, es also ein $j \in \mathbf{N}$ gibt, mit $n = j \cdot p$. 
Dann muss $j-k \geq 1$ sein und es gilt:
$$k \cdot p + 1 = j \cdot p \Leftrightarrow 1 = (j-k) \cdot p \geq 1 \cdot p \geq 2$$
Da $1 \geq 2$ aber nicht seien kann, haben wir einen Widerspruch.

### Beispiel: Es gibt unendliche viele Primzahlen

**Behauptung:** Es gibt unendliche viele Primzahlen.


**Beweis:** Angenommen es gebe nur endlich viele Primzahlen $p_1, \dots, p_{\text{max}}$.
Dann ist jede natürliche Zahl $n>1$ durch mindestens eine dieser Primzahlen teilbar.

Sei nun

$$m = 1 + \prod_{i=1}^{\text{max}} p_i$$
das Produkt aller Primzahlen plus 1.
Dann ist $m$ wegen dem Beispiel oben durch keine der Zahlen $p_i$ teilbar!
Somit ist endweder $m$ eine neue Primzahl oder aber es gibt noch eine Primzahl, 
welche $m$ teilt, aber nicht in den endlich vielen 
Primzahlen $p_i\dots, p_{\text{max}}$ enthalten war.

Beides wäre aber ein Widerspruch zur Annahme, das $p_i\dots, p_{\text{max}}$ 
alle Primzahlen waren. 

Daraus folgt: **Es gibt also unendlich viele Primzahlen.**


### Beispiel: $\sqrt{2}$ ist irrational 

**Behauptung:** $\sqrt{2}$ ist irrational.


**Beweis:**
Angenommen $\sqrt{2}$ wäre rational, dann gäbe es zwei teilerfremde ganze 
Zahlen $p$, $q$ mit $\sqrt{2} = p/q$.

Dann wäre $2 = p^2/q^2$ und daher auch $2\cdot q^2= p^2$. 

Somit ist $p^2$ durch 2 teilbar und damit auch $p$ eine gerade Zahl. 
Also gibt es ein ganze Zahl $r$ mit $p=2 \cdot r$. Somit ist $2q^2 = p^2 = (2r)^2=4r^2$ und somit $q^2 = 2r^2$. 

Also muss auch $q$ eine gerade Zahl sein. 
Dann haben $p$ und $q$ aber einen gemeinsamen Teiler (nämlich 2) und sind nicht teilerfremd. 

Das Widerspricht aber der Annahme der Teilerfremdheit von $p$ und $q$! 

Und somit ist die Irrationalität von $\sqrt{2}$ gezeigt.


### Vollständige Induktion 

Das Beweisprinzip der vollständigen Induktion haben wir bei den (Zahlen-)Mengen bereits kennen gelernt.

Sei $A(n)$ eine Aussage. Gilt nun 

- $A(n_0)$ für ein $n_0 \in \mathbf{N}_0$ und darüberhinaus

- $\forall n \in \mathbf{N}_0: (n \geq n_0 \wedge A(n) \Rightarrow A(n+1))$ 

dann folgt daraus $\forall n \in \mathbf{N}_0: (n \geq n_0 \wedge A(n))$


### Widerlegung einer Aussage

Soll eine Aussage widerlegt werden, so genügt **ein** *Gegenbeispiel*.

#### {.example}

Für alle natürlichen Zahlen gilt $x > 3$.

Diese Aussage wird z.B. durch $x=2$ widerlegt. 

#### {.remark}
Für den Beweis einer Aussage reicht ein Beispiel **nicht**!


### Übung `r nextExercise()`: {.exercise}

Beweisen oder widerlegen Sie die folgenden Aussagen:

A) Wenn $z$ eine gerade Zahl ist, ist $z$ durch 3 teilbar.

B) Wenn $z$ gerade ist und $b$ Primzahl ist, dann ist $z + b$ ungerade.

C) Wenn $z$ gerade ist und $b$ Primzahl größer als $2$ ist, dann ist $z + b$ ungerade.

D) Wenn $a$ eine natürliche Zahl ist, dann ist $a^2$ durch $4$ teilbar oder beim Teilen
von $a^2$ durch $4$ bleibt der Rest $1$.

E) Für alle reellen Zahlen $z$ gilt: $z^2 > 0$ oder $z^2 = 0$.

F) Für alle positiven rationalen Zahlen $q$ gibt es eine rationale Zahl $w$ mit $w^2 = q$.

::: {.notes}

:::

```{r finish-MGDWI-Logik, include=FALSE}
finalizePart(partname)
```