```{r setup-MGDWI-Logik, include=FALSE}
# ---------------------------------------------------------------------------
#% maintainer:
#%   - Norman Markgraf
#%
# ---------------------------------------------------------------------------
source("../../prelude.R")
initPart(
    "Logik",  # Dateiname ohne Suffix
    "Logik"   # Verzeichnisname im Bilderverzeichnis 
    )
pathToImages = getPathToImages()
# ---------------------------------------------------------------------------

library(mosaic)
```
# Logik

## Aussagen

### Aussagen und deren Verneinung

#### Aussagen {.definition}
Eine [Aussage]{.cstrong} (engl. *proposition*) ist ein Satz, von dem man eindeutig entscheiden kann, ob er **wahr** ist oder **falsch** ist. 

#### {.exsamples}
- Berlin ist die Hauptstadt von Deutschland
- $1 + 5 = 6$
- 5 ist kleiner als 3
- Guten Abend!
- Heute ist Montag!
- $x + 5 = 3$


### Negation / Verneinung

#### Negation / Verneinung {.definition}
Die [Negation]{.cstrong} oder [Verneinung]{.cstrong} einer Aussage $A$ ist genau dann *wahr*, wenn $A$ *falsch* ist. 
Die *Negation* von $A$ wird symbolisch als $\neg A$ geschrieben.

#### {.exercise}
Bilden sie die Negationen der folgenden Aussagen:

- Der Tank ist voll
- Alle Studierenden sind anwesend.
- Ich bin vor 1990 geboren.


## Verknüpfungen von Aussagen

### UND / ODER Verknüpfungen

#### UND {.definition}
Die [UND]{.cstrong}-Verknüpfung oder [Konjunktion]{.cstrong} zweier Aussagen $A$ und $B$ ist eine
Aussage, die genau dann *wahr* ist, wenn **beide** Aussagen *wahr* sind. 
Sie wird symbolisch mit $A \wedge B$ bezeichnet und als „A und B“ gelesen.

#### ODER {.definition}
Die [ODER]{.cstrong}-Verknupfung oder [Disjunktinon]{.cstrong} zweier Aussagen $A$ und $B$ ist eine
Aussage, die genau dann *wahr* ist, wenn **mindestens eine** der beiden
Aussagen *wahr* ist. 
Sie wird symbolisch mit $A \vee B$ bezeichnet und als „A oder B“ gelesen.

#### EXKLUSIV-ODER {.definition}
Das [EXKLUSIV ODER]{.cstrong} im Sinn von **ENTWEDER … ODER** wird
symbolisch mit $A XOR B$ (vom engl. *eXclusive OR*) oder $A \oplus B$ bezeichnet. 
Sie ist genau dann *wahr*, wenn **entweder $A$ oder $B$** – aber *nicht alle beide* – *wahr*
sind.

### Hinweise und Übung

- Die Begriffe „UND“ und „ODER“ werden in der Mathematik exakt gebraucht und
weichen häufig vom umgangssprachlichen Gebrauch ab!

- Die Aussage „Rauchen und Hantieren mit offenem Feuer verboten“ versteht jeder, ist aber mathematisch gesehen falsch formuliert.
    Warum? Wie müsste die korrekte Formulierung lauten?

### Wahrheitstabellen


 $A$ | $B$ | $A \wedge B$ | $A \vee B$ | $A \oplus B$
:---:|:---:|:------------:|:----------:|:-------------
  w  |  w  |       w      |      w     |       f
  w  |  f  |       f      |      w     |       w
  f  |  w  |       f      |      w     |       w
  f  |  f  |       f      |      f     |       f


### Übung: Verknüpfungen {.exercise}

Geben Sie jeweils die Wahrheitswerte der Aussagen $A \wedge B$, $A \vee B$ und $A \oplus B$ an:

A) $A$: Frankfurt liegt in Deutschland, $B$: London liegt in Deutschland

B) $A$: $2 < 3$, $B$: $1+1=2$ 


## Aussageformen

### Aussagbeformen 

#### Aussageform {.definition}
Ersetzt man in Aussage $A$ irgendeine Konstante durch eine
Variable $x$, so entsteht eine [Aussageform]{.cstrong} $A(x)$ (auch
[Aussagefunktion]{.cstrong} oder [offene Aussage]{.cstrong} genannt). 
Eine *Aussageform* wird zu einer *Aussage*, wenn man für $x$ ein konkretes Objekt einsetzt.

#### {.exsamples}

Gegeben sind die Aussageformen:

$A(x): x^2 < 15$ und $B(x): x^2 + 1 = 5$

#### {.exercises}

- Ist die Aussage $A(1)$ *wahr* oder *falsch*?
- Ist die Aussage $B(1)$ *wahr* oder *falsch*?


## Quantoren

### All- und Existenzquantoren
Es sei $A(x)$ im folgenden immer eine Aussageform.

#### All-Quantor {.definition}
Die Aussage „Für alle x (aus einer bestimmten Menge) gilt $A(x)$“ ist
genau dann *wahr*, wenn $A(x)$ für alle in Frage kommenden $x$ *wahr* ist.

Abkürzend schreibt man für die **All-Aussage**
$$\forall x : A(x)$$
wobei $\forall$ „für alle“ gelesen wird (oder „für jedes“). $\forall$ heißt [All-
Quantor]{cstrong}.

#### Existenz-Quantor {.definition}
Die Aussage „Es gibt ein x (aus einer bestimmten Menge), so dass $A(x)$“ ist genau dann *wahr*, wenn $A(x)$ für zumindest eines der in Frage kommenden $x$ *wahr* ist. 
Abkürzend schreibt man diese **Existenz-Aussage** als
$$\exists x: A(x),$$
wobei $\exists$ „es gibt/existiert (mindestens) ein“ gelesen wird oder „für
mindestens ein“. $\exists$ heißt [Existenz-Quantor]{.cstrong}.


### Übung {.exercise}

Welche der folgenden Aussagen sind für die *natürlichen Zahlen* wahr bzw. falsch:

A) $\forall x: x+1 > x$

B) $\forall x: x > 3$

C) $\exists x: x^2 = 4$

D) $\exists x: x^2 < 0$


### Negation von All- und Existenzsaussagen

#### von der Negation von All- und Existenzsaussagen {.theorem}
Durch die Verneinung einer All-Aussage entsteht eine
Existenzaussage, und umgekehrt entsteht durch die
Verneinung einer Existenzaussage eine All-Aussage.

Kurz:

$$\neg(\forall x: A(x)) = \exists x: \neg A(x)$$
$$\neg(\exists x: A(x)) = \forall x: \neg A(x)$$

### Übung {.exercise}

Bilden Sie das Komplement (die Verneinung) zu folgenden
Aussagen unter Verwendung der Begrifflichkeiten der All- und
Existenzaussagen:

A) Alle Menschen mögen Mathematik

B) Es gibt einen Menschen, der Spanisch spricht

C) $\forall x: x > 3$


## Junktoren

### Subjektion und Bijunktion

Es seinen $A$ und $B$ zwei Aussagen.

#### WENN-DANN-Verknüpfung / Subjektion {.definition}
Die [WENN-DANN]{.cstrong}-Verknüpfung, [Konditional]{.cstrong} oder [Subjunktion]{.cstrong} $A \rightarrow B$
(gelesen „Wenn A, dann B“) ist definiert durch:
$$A \rightarrow B = \neg A \vee B$$

#### GENAU-DANN-Verknüpfung / Bijunktion {.definition}
Die [GENAU-DANN]{.cstrong}-Verknüpfung oder [Bijunktion]{.cstrong} $A \leftrightarrow B$
(gelesen „A genau dann, wenn B“) ist definiert durch:

$$A \leftrightarrow B = (A \rightarrow B) \wedge (B \rightarrow A)$$


### Übung: {.exercise}

Erstellen Sie eine Wahrheitstafel für $A \rightarrow B$ und $A \leftrightarrow B$.


### Beispiele

Aussage A: „Es ist neblig“; 
Aussage B: „Die Sicht ist schlecht“


Die WENN-DANN-Verknüpfung (Subjunktion) $A \rightarrow B$
ist *wahr* für folgende Kombinationen:

- $A$ ist *wahr*, $B$ ist *wahr* (also Nebel $\rightarrow$ schlechte Sicht)
- $A$ ist *falsch*, $B$ ist *wahr* (also kein Nebel $\rightarrow$ schlechte Sicht)^[z.B. es ist dunkel oder es regnet]
- $A$ ist *falsch*, $B$ ist *falsch* (also kein Nebel $\rightarrow$ gute Sicht)

Die GENAU-DANN-Verknüpfung (Bijunktion) $A \leftrightarrow B$
ist *wahr* für folgende Kombinationen:

- $A$ ist *wahr*, $B$ ist *wahr* (also Nebel $\leftrightarrow$ schlechte Sicht)
- $A$ ist *falsch*, $B$ ist *falsch* (also kein Nebel $\leftrightarrow$ gute Sicht)


### Implikation und Äquivalenz

#### Implikation {.definition}
Ist die verknüpfte Aussage $A \rightarrow B$ *wahr*, so spricht man von einem
[logischen Schluss]{.cstrong} oder einer [Implikation]{.cstrong} und schreibt:
$$A \Rightarrow B$$
„Aus A folgt B“, „A impliziert B“, „Wenn A dann B“, „A ist hinreichend für B“ oder „B ist notwendig für A“.

#### Äquivalenz {.definition}
Wenn $A \leftrightarrow B$ *wahr* ist, dann spricht man von [Äquivalenz]{.cstrong} und
schreibt
$$A \Leftrightarrow B$$

$A \Leftrightarrow B$ bedeutet dasselbe wie „ $A \Rightarrow B$ und $B \Rightarrow A$“. „A genau dann, wenn B“, „A dann und nur dann, wenn B“ oder „A ist notwendig und hinreichend für B“.


### Beispiele

A) Es gilt: für jede reelle Zahl x folgt aus $x > 3$ dass $x>0$ eine wahre Aussage ist. 
    Somit ist $\forall x\in\mathbf{R}: x > 3 \rightarrow x > 0$ eine wahre Aussage und daher gilt:
    $$\forall x \in \mathbf{R}: x>3 \Rightarrow x>0$$

B) „x ist eine gerade Zahl $\leftrightarrow$ x ist durch 2 teilbar“ ist für jede ganze Zahl $x$ eine wahre Aussage, daher gilt:
$$\forall x \in \mathbf{Z}: x \text{ gerade } \Leftrightarrow \; 2 \,|\, x$$


### Tautologie und Kontradiktion

#### Tautologie {.definition}
[Tautologie]{.cstrong} ist eine verknüpfte Aussage, die immer *wahr* ist.

#### Kontradiktion {.definition}
[Kontradiktion]{.cstrong} ist eine verküpfte Aussage, die immer *falsch* ist.


## Beweisführung

### Direkter Beweis

Aus der Gültigkeit von als wahr bekannten Aussagen und einer Implikation
daraus kann die Gültigkeit der zu beweisenden Aussage abgeleitet werden:

- $[A \wedge (A \Rightarrow B)] \Rightarrow B]$ ist immer eine Tauologie.

- Wenn $A$ *wahr* ist und $A \Rightarrow B$ *wahr* ist, dann ist auch $B$ wahr.


#### 1. Binomische Formel {.example}
Es gilt: $c(a+b) = ca + cb$, $ab=ba$, $aa = a^2$. Somit ist dann:

$$(a+b)^2 = (a+b)(a+b) = a(a+b)+ b(a+b) = a^2+ ab + ba + b^2 = a^2 + 2ab + b^2$$


### Kettenschluss

Wenn $A \Rightarrow B$ und $B \Rightarrow C$ *wahr* sind, dann ist auch $A \Rightarrow C$ *wahr*.

#### {.example}
Es seien die folgenden Aussageformen gegeben:

- $A(x): 4 | x$; 
- $B(X): x \text{ ist eine gerade Zahl}$; 
- $C(x): 2 | x$

Es gilt: $A(x) \Rightarrow B(x)$ und $B(x) \Rightarrow C(x)$, daher gilt auch: $A(x) \Rightarrow C(x)$

Oder mit Worten: „Wenn x durch 4 teilbar ist, dann ist x auch durch 2 teilbar.“


### Indirekter Beweis

[Ausgangspunkt:]{.cemph} Negation der zu beweisenden Aussage.

Wir zeigen nun, dass diese Aussage *falsch* ist, damit ist die Richtigkeit der zubeweisenden Aussage  bewiesen, denn es gilt:

$$[A \wedge (\neg B \Rightarrow \neg A)] \Rightarrow B \quad\text{ ist immer wahr!}$$

#### $\sqrt{2}$ ist irrational {.example}

Angenommen es gäbe zwei teilerfremde ganze Zahlen $p$, $q$ mit $\sqrt{2} = p/q$. 
Dann wäre $2 = p^2/q^2$ und daher auch $2\cdot q^2= p^2$. 
Somit ist $p^2$ durch 2 teilbar und damit auch $p$ eine gerade Zahl. 
Also gibt es ein ganze Zahl $r$ mit $p=2 \cdot r$. Somit ist $2q^2 = p^2 = (2r)^2=4r^2$ und somit $q^2 = 2r^2$. 
Also muss auch $q$ eine gerade Zahl sein. 
Dann haben $p$ und $q$ aber einen gemeinsamen Teiler (nämlich 2) und sind nicht teilerfremd. 

Das Widerspricht aber der Annahme der Teilerfremdheit von $p$ und $q$! 
Und somit ist die Irrationalität von $\sqrt{2}$ gezeigt.


### Vollständige Induktion 

Das Beweisprinzip der vollständigen Induktion haben wir bei den (Zahlen-)Mengen bereits kennen gelernt.

Sei $A(n)$ eine Aussage. Gilt nun 

- $A(n_0)$ für ein $n_0 \in \mathbf{N}_0$ und darüberhinaus

- $\forall n \in \mathbf{N}_0: (n \geq n_0 \wedge A(n) \Rightarrow A(n+1))$ 

dann folgt daraus $\forall n \in \mathbf{N}_0: (n \geq n_0 \wedge A(n))$


### Widerlegung einer Aussage

Soll eine Aussage widerlegt werden, so genügt **ein** *Gegenbeispiel*.

#### {.example}

Für alle natürlichen Zahlen gilt $x > 3$.

Diese Aussage wird z.B. durch $x=2$ widerlegt. 

#### {.remark}
Für den Beweis einer Aussage reicht ein Beispiel **nicht**!


### Übung

Beweisen oder widerlegen Sie die folgenden Aussagen:

A) Wenn z eine gerade Zahl ist, ist z durch 3 teilbar.

B) Wenn z gerade ist und b Primzahl ist, dann ist z + b ungerade.

C) Wenn z gerade ist und b Primzahl größer als 2 ist, dann ist z + b ungerade.

D) Wenn a eine natürliche Zahl ist, dann ist $a^2$ durch 4 teilbar oder beim Teilen
von $a^2$ durch 4 bleibt der Rest 1.

E) Für alle reellen Zahlen z gilt: $z^2 > 0$ oder $z^2 = 0$.

F) Für alle positiven rationalen Zahlen $q$ gibt es eine rationale Zahl $w$ mit $w^2 = q$.


```{r finish-MGDWI-Logik, include=FALSE}
finalizePart(partname)
```