```{r setup-MGDWI-Polynome, include=FALSE}
# ---------------------------------------------------------------------------
#% maintainer:
#%   - Norman Markgraf
#%
# ---------------------------------------------------------------------------
source("../../prelude.R")
initPart(
    "Logik",  # Dateiname ohne Suffix
    "Logik"   # Verzeichnisname im Bilderverzeichnis 
    )
pathToImages = getPathToImages()
# ---------------------------------------------------------------------------

```

# Polynome

## Der Polynomring $\mathbf{K[x]}$

### Polynome

#### Polynome {.definition}
Eine Funktion $p: \mathbf{K} \to \mathbf{K}$ der Form
$$p(x) = \sum_{i=0}^{n} a_i\cdot x^i = a_n \cdot x^n + a_{n-1} \cdot x^{n-1} + a_{n-2} \cdot x^{n-2} + \cdots + + a_{1} \cdot x + a_{0}$$
mit $n \in \mathbf{N_0}$, $a_0, a_1, ... a_n \in \mathbf{K}$ und $\mathbf{K}$ ein beliebiger Körper (z.B.: $\mathbf{R}$ oder $\mathbf{Z_2}$) heißt [Polynom]{.cstrong}.

Die $a_i$ werden [Koeffizienten]{.cstrong} des Polynoms genannt. Ist $a_n \neq 0$, so nennt man $\deg(p)=n$, den [Grad]{.cstrong} des Polynomes. Ist $a_n=1$, so nennt man das Polynom [normiert]{.cstrong}.

#### Polynome {.examles}
- Das [Nullpolynom] $p(x)=0$ hat (per Definition) den Grad $-\infty$.
- [Konstate Funktionen]{.cstrong} $p(x)=c\neq 0$ mit $c \in \mathbf{K}$ sind Polynome vom Grad $0$.
- [Lineare Funktionen]{.cstrong} $p(x)= m \cdot x + b$ mit *Steigung* $0\neq m\in \mathbf{K}$ und *y-Achensabschnitt* $b\in \mathbf{K}$ sind Polynome vom Grad $1$. 
- [Quadratische Funktionen]{.cstrong} $p(x) = a x^2+bx + c$ mit $0\neq a, b, c \in \mathbf{K}$ sind Polynome vom Grad $2$. 


### Der Polynomring $\mathbf{K[x]}$

#### Polynomring {.definition}
Die Menge
$$\mathbf{K[x]} = \{p(x) = a_n \cdot x^n + a_{n-1} \cdot x^{n-1} + a_{n-2} \cdot x^{n-2} + \cdots + + a_{1} \cdot x + a_{0} \mid a_n \in \mathbf{K}\}$$
aller Polynome mit Koeffizenten aus $\mathbf{K}$ bildet einen *kommutativen Ring mit Einselement*, den sogenannten [Polynomring]{.cstrong}.

#### Polynomring {.example}
Seien $p(x)=x^3+x$ und $q(x)=x+1$ aus $\mathbf{R[x]}$, dann ist:

- $p+q = p(x)+q(x) = (x^3+x) + (x+1) = x^3 + 2x +1$
- $p\cdot q = p(x) \cdot q(x) = (x^3+x) \cdot (x+1) = x^4+x^3+x^2+x$


### Übung : Rechnen mit Polynomringen über endlichen Körpern.

a) Seien $p(x)=x^3+x$ und $q(x)=x+1$ aus $\mathbf{Z_2[x]}$, berechnen Sie:

    i)  $p+q$
    ii)  $q+q$
    iii) $p\cdot q$

b) Seien $p(x)=x^2+2x+1$ und $q(x)=x+2$ aus $\mathbf{Z_3[x]}$, berechnen Sie:

    i)  $p+q$
    ii) $p\cdot q$

::: {.notes}

a)
    i) $p+q = p(x)+q(x) = (x^3+x) + (x+1) = x^3 + 2x +1 = x^3 + 0x +1 = x^3 + 1$, da $2 = 0 \mod 2$ ist.
    ii) $q+q = q(x) +q(x)=(x+1)+(x+1) = 2x + 2 = 0$.
    iii) $p\cdot q = p(x) \cdot q(x) = (x^3+x) \cdot (x+1) = x^4+x^3+x^2+x$

b) 
    i) $p+q = p(x)+q(x) = (x^2+2x+1) + (x+2) = x^2+3x+3 = x^2$, da $3=0 \mod 3$ gilt.
    ii) $p \cdot q = p(x) \cdot q(x) = (x^2+2x+1) \cdot (x+2) = x^3+4x^2+5x+2 = x^3+x^2+2x+2$.
:::


### Polynomdivision

#### Polynomdivision {.definition}
Seien $p(x)$ und $q(x)$ Polynome mit $\deg(q)\leq \deg(p)$.
Dann gibt es Polynome $s(x)$ und $r(x)$, so dass

$$p(x) = s(x)q(x)+r(x)$$

gilt. Weiter ist $\deg(s) = \deg(p)- \deg(q)$ und $\deg(r) < \deg(q)$.


#### {.example}

Es sind:

a) $(3x^4+x^3-2x)= (x^2+1) \cdot (3x^2+x-3) + (-3x+3)$
b) $(x^2+x-2) = (x+2) \cdot (x-1) + (0)$ 

### Übung {.exercise}

a) Geben Sie alle Teiler des reellen Polynoms $q(x) = (x-5)(x-3)$ an.

b) Geben Sie alle (normierten) Teiler des reelen Polynoms $p(x) = (2x-1)(x-3)^2$ an.

::: {.notes}

a) $1$, $(x-5)$, $(x-3)$ und $x^2-8x+15$.

b) Wegen $p(x) = 2 (x-1/2) (x-3)^2$ sind dasn $1$, $(x-1/2)$, $x-3$, $(x-1/2)(x-3)$, $(x-1/2)(x-3)^2$ und $(x-3)^2$. 

:::


### Linearfaktor

Für ein $x_0 \in  \mathbf{K}$ lässt sich eine Polynom $p(x)$ genau dann durch den **Linearfaktor** $q(x)=x-x_0$ ohne Rest teilen, also 

$$p(x) = s(x)(x-x_0)$$

für ein passendes Polynom $s(x)$, wenn $p(x_0)=0$, also $x_0$ eine Nullstelle von $p(x)$ ist.


### Größter gemeinsamer Teiler 

### Eukidscher Algorithmus für Polynome

### Erweiterter Eukidscher Algorithmus für Polynome

...
```{r finish-Polynome, include=FALSE}
finalizePart(partname)
```