```{r setup-MGDWI-Zahlentheorie, include=FALSE}
# ---------------------------------------------------------------------------
#% maintainer:
#%   - Norman Markgraf
#%
# ---------------------------------------------------------------------------
source("../../prelude.R")
initPart(
    "Logik",  # Dateiname ohne Suffix
    "Logik"   # Verzeichnisname im Bilderverzeichnis 
    )
pathToImages = getPathToImages()
# ---------------------------------------------------------------------------

```

# Zahlentheorie

### Spielen mit den ganzen Zahlen

### Einheiten

Eine Zahl $a$ heißt **Einheit**, wenn es eine Zahl $b$ gibt mit $a\cdot b = 1$. 

#### {.remark}
Die Menge der Einheiten ist also die Menge der Zahlen, die $1$ (ohne Rest) teilen.

#### {.example}

- In den rationalen Zahlen und den reellen Zahlen sind alle Zahlen (außer der 0) Einheiten!

- In den ganzen Zahlen sind nur die Zahlen $1$ und $-1$ Einheiten. $1 \cdot 1 = 1 = (-1) \cdot (-1)$.

- In $\mathbf{Z_4}$ sind $1$ und $3$ Einheiten, da $[-1]_4 = [3]_4$ und $(3 \cdot 3) \mod 4 = 9\mod 4 = 1 \mod 4$

- In $\mathbf{Z_3}$ sind $1$ und $2$ Einheiten, da $(2\cdot 2) \mod 3 = (-1)^2 \mod 3 =  1 \mod 3$


### Primzahl

Eine Zahl $p$ heißt **prim**, wenn sie weder 0 noch ein Teiler der 1 ist und darüberhinaus für alle Produkte $a\cdot b$ gilt:
$$p \mid (a \cdot b) \Rightarrow (p \mid a )\vee (p \mid b)$$

#### {.example}
- $2$ ist *prim*, da $2\neq 0$ und $2 \not\mid 1$ und aus $2 \mid (a\cdot b)$, aber $2 \not\mid a$ und $2 \not\mid b$ folgen würde, das $a=2\cdot n +1$ und $b=2\cdot m +1$ und somit wegen
$$\begin{align*}
a\cdot b &= (2\cdot n +1) \cdot (2\cdot m +1) \\
         &= 4\cdot n\cdot m + 2\cdot n + 2\cdot m + 1 \\
         &= 2\cdot(2\cdot n\cdot m+n+m)+1
\end{align*}$$ 

folgen würde, dass $2 \not\mid a\cdot b$. *Widerspruch!*

- $4$ ist *nicht prim*. Zwar ist $4 \neq 0$ und $4 \not\mid 1$, aber $4 \mid (2 \cdot 2)$, jedoch $4 \not\mid 2$.

### Irriduzibel

Eine Zahl $p$ heißt **irreduzibel**, wenn $p$ weder Null noch eine Einheit ist und aus $p=a\cdot b$ immer folgt, dass $a$ oder $b$ eine Einheit ist.

#### {.example}

- $2$ ist *irreduzibel*, da $2 \neq 0$ und $2 \not\mid 1$, gäbe es zwei Zahlen $a$ und $b$ mit $a \mid 2$ und $b \mid 2$, dann gabe es zwei zahlen $k$ und $j$ mit $0 < k < a$ und  $0 < j < b$, so dass $2 = k\cdot a$ und $2=j \cdot b$ und $2 = a \cdot b$ gelte.
Es würde folgen:
$$2 = k a = j b = a b$$
und daher $j = a$ und $k = b$. Zusammen müsste dann$a < b$ und $b < a$ gelten, was nicht geht. *Widerspruch!*

- $4$ ist *reduzibel*, da zwar $4 \neq 0$ und $4 \not\mid 1$, aber $4 = 2 \cdot 2$ und $4 \neq 2\neq 1$. 

```{r finish-Zahlentheorie, include=FALSE}
finalizePart(partname)
```